ACORDAO-COMPLETO-2457314

ACÓRDÃO 12349/2021 ATA 32/2021 - SEGUNDA CÂMARA

VISTOS, relatados e discutidos estes autos de tomada de contas especial instaurada pelo Fundo Nacional de Saúde (FNS) em desfavor de Jeziel Guimarães Muzitano, Mauro Gatinho Costa e Rogério Fernando Maia, além de Ronaldo Cezar Coelho, Selma Francisco Luiz e Sueli da Trindade Ferreira Pinto, diante da não-comprovação da boa e regular aplicação dos recursos federais aportados pelo Sistema Único de Saúde sob o valor original de R$ 367.115,31 em face da inutilização, por perda da validade, dos medicamentos no Posto de Assistência Médica Alberto Borgerth junto ao Município do Rio de Janeiro - RJ;
ACORDAM os Ministros do Tribunal de Contas da União, reunidos em Sessão da 2ª Câmara, ante as razões expostas pelo Relator, em:
9.1. promover o arquivamento da presente tomada de contas especial, sem o julgamento de mérito, nos termos do art. 212 do RITCU, em face da ausência dos pressupostos de constituição e desenvolvimento válido e regular do processo, diante dos elementos de convicção até aqui obtidos pelo TCU;
9.2. enviar a cópia do presente Acórdão, com o Relatório e a Proposta de Deliberação, aos indicados no item 3 deste Acórdão, para ciência; e 
9.3. arquivar o presente processo.

Tomada de Contas Especial instaurada pelo Fundo Nacional de Saúde (FNS) em desfavor de Jeziel Guimarães Muzitano, Mauro Gatinho Costa, Rogério Fernando Maia, Ronaldo Cezar Coelho, Selma Francisco Luiz e Sueli da Trindade Ferreira Pinto, diante da não-comprovação da boa e regular aplicação de recursos do Sistema Único de Saúde, configurada pela inutilização, por perda da validade, de medicamentos no Posto de Assistência Médica Alberto Borgerth, no Município do Rio de Janeiro  RJ, sob o valor original de R$ 367.115,31.

Segunda Câmara

Município do Rio de Janeiro - RJ.

3. Responsáveis: Jeziel Guimaraes Muzitano (CPF XXX.258.647-XX); Mauro Gatinho Costa (CPF XXX.945.947-XX); Rogerio Fernando Maia (CPF XXX.640.537-XX); Ronaldo Cezar Coelho (CPF XXX.999.657-XX); Selma Francisco Luiz (CPF XXX.241.627-XX); Sueli da Trindade Ferreira Pinto (CPF XXX.900.247-XX).

13.1. Ministros presentes: Bruno Dantas (Presidente), Augusto Nardes, Aroldo Cedraz e Raimundo Carreiro.
13.2. Ministros-Substitutos presentes: Marcos Bemquerer Costa e André Luís de Carvalho (Relator).

ANDRÉ DE CARVALHO

Trata-se de tomada de contas especial instaurada pelo Fundo Nacional de Saúde (FNS) em desfavor de Jeziel Guimarães Muzitano, Mauro Gatinho Costa e Rogério Fernando Maia, além de Ronaldo Cezar Coelho, Selma Francisco Luiz e Sueli da Trindade Ferreira Pinto, diante da não-comprovação da boa e regular aplicação dos recursos federais aportados pelo Sistema Único de Saúde sob o valor original de R$ 367.115,31 em face da inutilização, por perda da validade, dos medicamentos no Posto de Assistência Médica Alberto Borgerth junto ao Município do Rio de Janeiro - RJ.
2.	Após a análise do feito, o Auditor Federal Paulo Vinhas Lima Junior lançou o seu parecer à Peça 64, com anuência dos dirigentes da Secex-TCE (Peças 65 e 66) , nos seguintes termos:
	" (...)  HISTÓRICO 
A instauração da presente Tomada de Contas Especial foi motivada pela constatação de irregularidades na aplicação de recursos do SUS em auditoria realizada pelo Departamento Nacional de Auditoria do SUS (Denasus) para apuração de denúncia de violações normativas na administração de medicamentos no Posto de Assistência Médica Alberto Borgerth em Madureira, Município do Rio de Janeiro/RJ (peça 1, p. 61/64) .
Conforme apontado no Relatório de Auditoria Denasus 1341/2005 (peça 1, p. 15-57) e relatórios complementares (peça 1, p. 153 e peça 2, p. 35-36; 54-64; 67-68; 87-94; 113-124; 143-150; 171- 179) e ainda ratificado no Relatório do Tomador de Contas (peça 3, p. 248-258) , foram evidenciadas graves disfunções do gerenciamento da farmácia da referida unidade de saúde, destacando-se a precariedade nos controles de estoque, armazenamento inadequado e expiração da validade de medicamentos. 
Durante a execução dos trabalhos para a apuração das denúncias referentes à entrada de medicamentos no Posto de Assistência Médica Alberto Borgerth com atesto na nota fiscal sem a entrada do respectivo produto, a equipe realizou visita às dependências da Unidade se deparou com grande quantidade de medicamentos com prazo de validade vencido. Essa constatação motivou a impugnação das despesas de aquisição e notificação dos responsáveis para devolução dos valores correspondentes ao FNS-Fundo Nacional de Saúde e ao FMS/RJ-Fundo Municipal de Saúde do Rio de Janeiro.
Conforme o relatório de auditoria, os medicamentos vencidos encontrados faziam parte dos programas nacionais DST/AIDS, Tuberculose, Hanseníanse, Sangue e Hemoderivados, Diabetes e Controle de Endemias. A aquisição desses produtos era efetuada pelo Ministério da Saúde que então os repassava às secretarias municipais de Saúde dos municípios.
Consignou-se, ainda, que outros medicamentos, não vinculados aos referidos programas, foram adquiridos com recursos federais e municipais, razão pela qual se propôs a notificação dos responsáveis para a devolução dos valores aos respectivos fundos de saúde, de acordo com os respectivos períodos de gestão, como esclarecido nos 7°, 8° e 9° Relatórios Complementares (peça 2, p. 87-94; 113-124 e 143-150) . 
Objetivando adequar as informações relativas à responsabilização de agentes e análise de defesas e recursos apresentados, o Denasus emitiu dez relatórios complementares, destacando-se que o primeiro foi emitido em 2007 e o último junho de 2016. Por intermédio desses documentos, foram sucessivamente alterados os quantitativos de débito e as responsabilidades inicialmente fixadas.
No relatório produzido pelo tomador de contas (peça 3, p. 248-258) , estão circunstanciados os fatos acima relatados e imputada responsabilidade ao então secretário municipal de Saúde do Rio de Janeiro, Sr. Ronaldo Cezar Coelho e aos Srs. Jeziel Guimarães Muzitano e Sueli Ferreira Pinto, diretores do Posto de Assistência Médica Alberto Borgeth/RJ no período abrangido pela fiscalização, bem como aos servidores municipais Mauro Gatinho Costa, Rogério Fernando Maia e Selma Francisco Luiz. 
O Ministério da Transparência, Fiscalização e Controladoria-Geral da União emitiu relatório e certificado de auditoria concluindo pela responsabilidade dos ex-gestores pelos ilícitos geradores de dano ao erário e certificou a irregularidade das contas dos responsáveis (peça 3, 340-343 e 344) . O dirigente do Órgão de Controle Interno emitiu parecer de sua competência, bem assim houve pronunciamento ministerial (peça 3, p. 345 e 348, respectivamente) 
Na instrução inicial dos autos nesta Secex/TCE (peça 11) , considerou-se que houve adoção de critérios equivocados para fixação das responsabilidades pelo dano ao erário na fase interna, bem como que o longo prazo decorrido desde os fatos representa obstáculo à busca da verdade material e prejuízo ao pleno exercício do contraditório e da ampla defesa pelos agentes apontados como responsáveis. 
Propôs-se, consequentemente, o arquivamento deste processo, sem julgamento do mérito, por ausência de pressupostos para desenvolvimento válido e regular do processo, com fulcro no art. 212 do Regimento Interno do TCU c/c os arts. 6º, inciso II, e 19 da Instrução Normativa TCU nº 71/2012. O Ministério Público junto a este TCU manifestou-se de acordo com a proposta desta Unidade Técnica (peças 12, 13 e 14) .
A proposta em referência não foi acolhida pelo Ministro-Relator, conforme voto à peça 16. Com fundamento no voto do relator, esta Corte de Contas, por intermédio do Acórdão 2291/2019-TCU-Segunda Câmara - Rel. Min. Substituto André Luis de Carvalho, determinou a esta unidade técnica a adoção das seguintes medidas:
	ACORDAM os Ministros do Tribunal de Contas da União, reunidos em Sessão da 2ª Câmara, ante as razões expostas pelo Relator, em: 
	9.1. determinar que a Secex-TCE adote as seguintes medidas:
	9.1.1. promova a imediata citação dos responsáveis arrolados no item 9.3 deste Acórdão pelas irregularidades já identificadas nestes autos, com a subsequente individualização das condutas em face da responsabilização originalmente apurada pelo Denasus, sem prejuízo de promover a identificação e a citação de outros responsáveis pelas irregularidades ora detectadas ante o subjacente dano ao erário; e
	9.1.2. submeta a consequente proposta de citação dos responsáveis ao Ministro-Relator em sintonia com o item 9.1.1 deste Acórdão, no prazo de 15 (quinze) dias contados desta deliberação, com a devida apresentação de cada responsável e a efetiva descrição das correspondentes irregularidades e dos respectivos valores de débito, entre outros elementos de convicção.
Em nova instrução feito (peça 20) , esta Secex deu cumprimento à determinação contida no item 9.1.1 do referido acordão quanto à individualização das condutas dos responsáveis identificados pelo tomador de contas e imputação dos débitos conforme as datas de ocorrência apontadas e os períodos de gestão, conforme critérios adotados nos relatórios de auditoria do Denasus.
Formulou-se, em consequência, proposta de citação dos responsáveis para apresentação de alegações de defesa e/ou recolhimento dos débitos apurados em razão da não-comprovação da boa e regular aplicação de recursos do Sistema Único de Saúde configurada pela inutilização, por expiração do prazo de validade para utilização, de medicamentos adquiridos com recursos do Fundo Nacional de Saúde distribuídos à Secretaria Municipal de Saúde no Rio de Janeiro/RJ para utilização no Posto de Assistência Médica Alberto Borgerth/RJ nos exercícios de 2000 a 2004.
Propôs-se, ainda, determinação ao Denasus para realização de fiscalização adicional relativa aos fatos objeto desta TCE para obtenção dos elementos de convicção necessários à apuração de responsabilidades adicionais determinada no acórdão acima citado e que apresentasse, no prazo de 60 dias a contar da ciência, os resultados a este Tribunal de Contas.
Ao ter presentes os autos, o Ministro-Relator acolheu as propostas de citação alvitradas, não tendo se manifestado quanto à proposição de determinação de fiscalização ao Denasus (peça 23) .
Promovidas as citações determinadas (peças 30-41) , verifica-se que os responsáveis Srs. Mauro Gatinho Costa, Rogério Fernando Maia e Selma Francisco Luiz não apresentaram alegações de defesa nos autos e tampouco recolheram os débitos a eles imputados.
Por seu turno, apresentaram as alegações e documentos comprobatórios em sua defesa os Srs. Ronaldo Cezar Coelho (peças 59-60) , Sueli da Trindade Ferreira Pinto (peça 45) e Jeziel Guimarães Muzitano (peças 52-58) 
	EXAME TÉCNICO
	Caracterização das irregularidades geradoras do dano ao erário.
Extrai-se dos relatórios do tomador de contas (peça 3, p. 248-258) , e de auditoria do Denasus (peça 1, p. 15-57 e. 153 e peça 2, p. 35-36; 54-64; 67-68; 87-94; 113-124; 143-150; 171-179) que a imputação de dano ao erário que motivou a instauração desta TCE originou-se da perda de medicamentos por conduta negligente dos gestores do Posto de Assistência Médica Alberto Borgerth/RJ,  contrariando os vetores da legalidade, economicidade e eficiência ínsitos no art. 37, caput, da Constituição da República.
O desperdício de recursos públicos do Sistema Único de Saúde, devido à expiração do prazo de validade de medicamentos constitui grave violação aos princípios da economicidade e eficiência e configura dano ao erário e prejuízo de ordem social, uma vez que houve perda de drogas de uso contínuo para tratamento de patologias graves. As informações contidas no relatório do Denasus dão conta de que a atuação negligente e desidiosa dos responsáveis pela administração da unidade de saúde teria sido a causa da irregularidade geradora do dano. 
Foram detectadas, ainda, a ausência de segurança na guarda de medicamentos sujeitos a controle especial; inobservância, nas notas fiscais, da descrição dos medicamentos adquiridos de acordo com Denominação Comum Brasileira (Lei n. 9787/1998 art. 3° e Portaria GM/MS/3916/98) ; bem como inobservância de aquisição preferencial de medicamentos dos laboratórios oficiais, contrariando o que determina a Portaria 3916/98 item 3.6 - Política Nacional de Medicamento e Resolução 12 da SESRJ/99.
Essas últimas irregularidades, por não manterem vínculo com o dano ao erário, deveriam ser objeto de audiência dos responsáveis. Considerando, todavia, o transcurso de mais de quinze anos desde os fatos, entende-se que tal medida se torna inócua ante a caracterização da prescrição da pretensão punitiva deste Tribunal de Contas, conforme entendimento firmado no Acórdão 1441/2016-TCU-Plenário - Rel. Min. Benjamin Zymler.
	Individualização de condutas
Segundo o entendimento do tomador de contas especial e do Departamento Nacional de Auditoria do SUS, a responsabilidade pela perda de validade dos medicamentos deve incidir sobre dirigentes e chefes de farmácia do Posto de Assistência Médica Alberto Borgerth/RJ, conforme os períodos de gestão, detalhados na tabela 1, bem como sobre o Sr. Ronaldo Cezar Coelho (CPF XXX.999.657-XX) , secretário municipal de Saúde do município do Rio de Janeiro/RJ no período considerado. 
Tabela 1 - Agentes responsáveis pelas irregularidades na gestão de medicamentos no PAM Madureira/RJ.
	Responsável
	CPF/CNPJ
	Cargo à época dos fatos
	Período de gestão

	Ronaldo Cezar Coelho
	XXX.999.657-XX
	Secretário municipal de Saúde
	1/6/2001 a 16/2/2006

	Jeziel Guimarães Muzitano
	XXX.258.647-XX
	Diretor III
	30/4/1997 a 15/1/2002

	Rogério Fernando Maia
	XXX.640.537-XX
	Chefe da seção de farmácia
	1/7/1997 a 14/2/2002

	Mauro Gatinho Costa
	XXX.945.947-XX
	Chefe da seção de farmácia
	2/9/2002 a 3/2/2003

	Selma Francisco Luiz
	XXX.241.627-XX
	Chefe da seção de farmácia
	3/2/2003 a 14/10/2003

	Sueli da Trindade Ferreira Pinto
	XXX.900.247-XX
	Diretor III
	16/1/2002 a 8/6/2006

Fonte: Denasus/Relatório de Auditoria 1341/2005 MS/Segep/Denasus e FNS/Relatório de TCE
Depreende-se dos relatórios do Denasus que as responsabilidades foram fixadas de acordo com as datas de vencimento dos produtos encontrados na referida unidade de saúde, não tendo sido apresentadas informações acerca das datas de recebimento dos produtos na unidade auditada. 
Pelo critério adotado pela auditoria do Denasus e pelo Tomador de Contas, portanto, a conduta que teria dado causa ao prejuízo seria a omissão quanto às providências para distribuir os medicamentos existentes na unidade antes da perda de validade.
Quanto ao secretário municipal de saúde Sr. Ronaldo Cezar Coelho (CPF XXX.999.657-XX) à época dos fatos, entendeu-se que teria se omitido nos deveres de fiscalização e controle da atividade dos subordinados e quanto à adoção de providências para solucionar as graves deficiências e disfunções existentes no setor de farmácia da unidade de saúde em questão no período considerado.
	Quantificação do dano e valor mínimo para instauração de TCE
Conforme se extrai do relatório do Relatório do Tomador de Contas, os débitos associados às irregularidades constatadas alcançam valor histórico total de R$ 367.115,31, cujo valor atualizado até 16/4/2019 alcança o valor de R$ 930.176,69 (peça 18) . 
No que respeita aos critérios adotados para quantificação adotados pelo Denasus e pelo tomador de contas, verifica-se que os valores apurados corresponderiam aos preços dos medicamentos vencidos informados nas notas fiscais examinadas pela equipe de auditoria do Denasus. Esse critério mostra-se adequado ao disposto na IN TCU 71/2012 e jurisprudência do Tribunal, ressalvando-se, todavia, que não foram juntadas aos autos as cópias das referidas notas fiscais.
Quanto às datas de ocorrência das parcelas de débito, observa-se que foram fixadas no primeiro dia do mês de vencimento dos produtos em questão. Também quanto a esse aspecto, verifica-se a adequação do critério adotado, ressaltando-se, porém, a ausência de suporte probatório dessas informações em razão da lacuna acima referida.
 Utilizando-se as informações produzidas pelo Denasus, verifica-se que as irregularidades em análise configuram prejuízo ao erário, cujo valor atualizado até 1/1/2017 é de R$ 857.974,67 (peça 19) , superior ao limite de R$ 100.000,00, fixado pelo art. 6º, inciso I, da Instrução Normativa TCU 71/2012, com a redação dada pela IN TCU 76/2016. 
	Exame das Citações
	Revelia dos Srs. Mauro Gatinho Costa, Rogério Fernando Maia e Selma Francisco Luiz.
Os Srs. Mauro Gatinho Costa, Rogério Fernando Maia e Selma Francisco Luiz foram citados por via postal, conforme atestam os avisos de recebimento (AR) que compõe as peças 36, 41 e 40, respectivamente, e não apresentaram qualquer manifestação quanto às imputações de irregularidade mencionadas nos expedientes respectivos.
Preliminarmente, cumpre tecer breves considerações sobre a forma como são realizadas as comunicações processuais no TCU. A esse respeito, destacam-se o art. 179, do Regimento Interno do TCU (Resolução 155, de 4/12/2002) e o art. 4º, inciso III, § 1º, da Resolução TCU 170, de 30 de junho de 2004, in verbis:
Art. 179. A citação, a audiência ou a notificação, bem como a comunicação de diligência, far se-ão:
I - mediante ciência da parte, efetivada por servidor designado, por meio eletrônico, fac-símile, telegrama ou qualquer outra forma, desde que fique confirmada inequivocamente a entrega da comunicação ao destinatário;
II - mediante carta registrada, com aviso de recebimento que comprove a entrega no endereço do destinatário;
III - por edital publicado no Diário Oficial da União, quando o seu destinatário não for localizado
 (...) 
Art. 3º As comunicações serão dirigidas ao responsável, ou ao interessado, ou ao dirigente de órgão ou entidade, ou ao representante legal ou ao procurador constituído nos autos, com poderes expressos no mandato para esse fim, por meio de:
I - correio eletrônico, fac-símile ou telegrama;
II - servidor designado;
III - carta registrada, com aviso de recebimento;
IV - edital publicado no Diário Oficial da União, quando o seu destinatário não for localizado, nas hipóteses em que seja necessário o exercício de defesa'.
Art. 4º. Consideram-se entregues as comunicações:
I - efetivadas conforme disposto nos incisos I e II do artigo anterior, mediante confirmação da ciência do destinatário;
II - realizadas na forma prevista no inciso III do artigo anterior, com o retorno do aviso de recebimento, entregue comprovadamente no endereço do destinatário;
III - na data de publicação do edital no Diário Oficial da União, quando realizadas na forma prevista no inciso IV do artigo anterior.
§ 1º O endereço do destinatário deverá ser previamente confirmado mediante consulta aos sistemas disponíveis ao Tribunal ou a outros meios de informação, a qual deverá ser juntada ao respectivo processo.
 (...) '.
A validade da citação via postal, portanto, não depende de que o aviso de recebimento seja assinado pelo próprio destinatário da comunicação, o que dispensa, no caso em tela, a entrega do AR em 'mãos próprias'. A exigência da norma é no sentido de o Tribunal verificar se a correspondência foi entregue no endereço correto, residindo aqui a necessidade de certeza inequívoca.
Esse é o entendimento adotado de forma pacífica na jurisprudência do TCU, conforme ilustram os Acórdão 3648/2013-TCU-Segunda Câmara, Relator Ministro José Jorge, Acórdão 1019/2008-TCU-Plenário, Relator Ministro Benjamin Zymler, 1526/2007 - TCU - Plenário, Relator Ministro Aroldo Cedraz.
A validade do critério de comunicação processual do TCU foi referendada pelo Supremo Tribunal Federal, nos termos do julgamento do MS-AgR 25.816/DF, por meio do qual se afirmou a desnecessidade da ciência pessoal do interessado, entendendo-se suficiente a comprovação da entrega do 'AR' no endereço do destinatário.
No caso vertente, a citação dos responsáveis se deu nos endereços disponíveis na bases de dados acessíveis a este Tribunal (peças 46 e 61) , evidenciando a validade da citação.
Em tais circunstâncias, os responsáveis citados podem ser considerados revéis, dando-se prosseguimento ao processo, de acordo com o art. 12, § 3º, da Lei 8.443/1992.
	Ao não apresentarem alegações de defesa, os responsáveis optaram por não exercer o direito ao contraditório e à ampla defesa, princípios insculpidos na Constituição da República Federativa do Brasil de 1988, bem como não se desincumbiram do ônus de produzir provas da regular aplicação dos recursos sob sua responsabilidade. 
Conforme assentado na jurisprudência deste TCU, em sede de processos de contas, a configuração da revelia não gera presunção de veracidade das irregularidades atribuídas aos responsáveis revéis, sendo indispensável ao julgamento pela irregularidade das contas a presença de prova suficiente da fatos e condutas contrários à lei (Acórdão 4704/2014-TCU-Primeira Câmara, Rel. Min. Bruno Dantas, 2369/2013 - TCU - Primeira Câmara, Rel. Min. Benjamin Zymler, 2070/2015 - TCU - Plenário, Rel. Min. Vital do Rêgo, dentre muitos outros) . 
No caso sob exame, verifica-se que não estão suficientemente comprovados os fatos que embasam as imputações de irregularidade e a responsabilidade atribuída aos referidos agentes na citação, conforme as análises das defesas dos responsáveis solidários a seguir desenvolvidas.
	Alegações de defesa do Sr. Jeziel Guimarães Muzitano (CPF XXX.258.647-XX) 
O responsável argumenta, em preliminar, que a instauração da presente TCE não atendeu ao disposto no art. da Instrução Normativa nº 71/2012, uma vez que o valor do débito que lhe está sendo imputado não alcançava o valor mínimo de R$ 75.000,00.
Entende que ser indevido o procedimento de realizar somatório dos débitos imputados aos diversos responsáveis para fins de avaliação do valor mínimo de instauração. Tal procedimento, a seu ver, somente seria devido caso houvesse solidariedade pela totalidade do prejuízo apurado, o que não se configurou no presente caso.
Aduz o defendente ter sido exonerado do Cargo de Comissão de Diretor do Posto de Assistência Médica Alberto Borgerth, da Superintendência de Serviços de Saúde da Secretaria Municipal de Saúde da cidade do Rio de Janeiro em 15/1/2002.
Não haveria, portanto, suporte fático e/ou jurídico para atribuir-lhe responsabilidade por supostos prejuízos ao erário em razão de perda de validade de medicamentos licitados posteriormente à sua exoneração do cargo.
Sustenta que, ocorrida transferência de recursos do Ministério da Saúde para a Secretaria Municipal de Saúde da cidade do Rio de Janeiro, tais recursos teriam se incorporado ao patrimônio municipal, afastando a competência do Tribunal de Contas da União para instaurar a TCE.
Alega ter havido cerceamento de defesa, uma vez que foi exonerado do Cargo de Diretor do Posto de Assistência Médica Alberto Borgerth em 15/1/2002 e somente no ano de 2008 teria sido cientificado da auditoria na referida unidade.
Em abono ao que alega, menciona o seguinte excerto do anexo 6º Relatório Complementar da Auditoria nº 1341/2003, de 27/11/2013:
	Analisando o SIPAR 25000.006152/2009-93, bem como, buscas de nossos arquivos não foi encontrada a notificação do Auditado Sr. JEZIEL GUIMARÃES MUZITANO, por ocasião da realização da Auditoria nº 1341/2003, apesar de constar da Planilha de Responsáveis, às fls. 47 do mesmo SIPAR, para a devida notificação. "
Ainda como evidência do prejuízo à garantia da ampla defesa, cita resposta negativa do Fundo Nacional de Saúde à sua solicitação de acesso à documentação analisada pela Equipe de Auditoria (Despacho referente ao Memo nº 09/MS/SE/FNS/CGEOFC/CCONT, de 15/1/2009) , pelas razões abaixo transcritas:
2.1. Desde a data de 08/9/2009 até a presente data, a equipe vem tentando localizar juntamente com o Apoio, sem êxito, as "caixas Box" onde foram arquivados (sic) todas as documentações pertinentes para a elaboração do Relatório da Auditoria SISAUD nº 1341.
 (...) 
2.3 A Planilha de Glosa e a Planilha de Responsáveis da referida Auditoria foram assinadas pela Coordenadora da Equipe, hoje aposentada, e fundamentada em documentações que não constam das "caixas Box" fornecidas pelo Apoio.
2.4 Esclarecemos que para o devido atendimento ao seu despacho, é imprescindível que sejam localizadas as demais " caixas box" para que a equipe possa consultar os documentos pertinentes que deram suporte às fundamentações contidas no Relatório, Planilha de Glosa e Planilha conferência, confrontação e/ou contestação, em razão das novas documentações anexas ao SIPAR nº 25000.006152/2009-93 (8322) que não foram apresentadas à época, caso contrário a equipe não poderá se manifestar. 
Quanto ao mérito, afirma inexistir nos autos qualquer registro de licitação levada a efeito pelo Fundo Nacional de Saúde para aquisição de medicamentos distribuídos para a Secretaria Municipal de Saúde do Rio de Janeiro.
Igualmente inexistiriam provas de que os medicamentos considerados vencidos foram adquiridos com recursos do Fundo Nacional de Saúde e tampouco de que teriam dado entrada no Posto de Assistência Médica Alberto Borgerth no período de gestão do defendente.
Menciona a informação de que o farmacêutico Dr. Rogério Fernando Maia (matrícula 10/178006-3) , responsável pela farmácia da unidade de saúde teria abandonado o emprego e, por decisão proferida no Processo Administrativo n. 09/008074/02, fora exonerado do cargo.
Em razão do abandono de emprego por parte do responsável pela farmácia e consequente exoneração do cargo, levanta a possibilidade de troca de medicamentos existentes no seu interior. Diante disso, afirma que não pode ser responsabilizado pelo que veio a ocorrer após o término da sua administração, haja vista que só tomou conhecimento sobre realização de auditoria naquela unidade administrativa após decorridos mais de seis anos de haver sido exonerado.
Sustenta que sua responsabilização dependeria de documentos comprobatórios de aquisição/compra/financiamento do medicamento, incluindo nota fiscal/fatura do referido medicamento, notas de empenho e ordens bancárias de repasse, data de recebimento na unidade administrativa e discriminação dos medicamentos e lote de fabricação.
Afirma que, à mingua da referida documentação, a equipe de auditoria do Denasus imputou responsabilidade com base tão somente no período de sua gestão e nas datas de validade dos medicamentos, presumindo que o defendente tenha sido responsável pelos atos que resultaram em prejuízo.
Aponta não terem sido especificadas no relatório as origens dos recursos, se federais ou municipais, e os certames licitatórios realizados para aquisição dos medicamentos.
Ressalta ter nomeado o único farmacêutico da unidade, Dr. Rogério Fernando Maia, que exercia função gratificada do cargo de chefe da farmácia. Observa que ao farmacêutico incumbia a direção técnica da farmácia, devendo cumprir as normas aplicáveis quanto ao recebimento, guarda e dispensação de medicamentos na referida unidade de saúde.
Em tais circunstâncias, entende que a responsabilidade por danos relacionados à gestão da subunidade deve ser imputada ao referido servidor, não havendo suporte para lhe atribuir o perdimento dos medicamentos por expiração das datas de validade.
	Análise
Quanto à preliminar da irregularidade na instauração da TCE em razão de suposta inobservância do valor mínimo de débito previsto no art. 6º, inciso I, da IN TCU 71/2012, deve-se ponderar que o limite previsto na referida norma se refere à totalidade dos débitos instaurados em determinado processo de TCE.
	Art. 6 Salvo determinação em contrário do Tribunal de Contas da União, fica dispensada a instauração da tomada de contas especial, nas seguintes hipóteses:
	I - valor do débito atualizado monetariamente for inferior a R$ 75.000,00;
A fixação do referido limite tem como fundamento a avaliação da economicidade da busca pelo ressarcimento da totalidade dos danos apurados em contraste com os custos envolvidos no processamento da TCE. Não há como separar os custos dos processos de contas públicas de forma individualizada por responsável e, ainda que fosse possível, seria ilógico arquivar o processo em relação a um responsável em razão do baixo valor do débito e dar seguimento em relação aos demais corresponsáveis. 
Portanto, não se sustenta o argumento do defendente de que a avaliação do cumprimento desse requisito deve ser efetuada com base nas responsabilidades individuais pelas respectivas parcelas de débito imputadas.
Igualmente improcedente é a tese de incompetência deste Tribunal de Contas em razão da titularidade municipal dos recursos do SUS utilizados para aquisição dos medicamentos. Apesar de não estar comprovado nexo financeiro, o Denasus levantou indícios de que se trata de produtos adquiridos pelo próprio Ministério da Saúde ou com recursos de transferências fundo a fundo.
A transferência de recursos do Fundo Nacional de Saúde para os fundos municipais de saúde para execução de ações do SUS não altera a natureza federal desses valores. Com efeito, não se trata de repartição de receitas tributárias arrecadadas pela União, mas de transferências intergovernamentais para financiamento da execução descentralizada de ações de competência concorrente das três esferas governamentais, conforme disposto nos artigos 23, inciso II, e 198, § 1º, da Constituição Federal.
Em consonância com a disciplina constitucional, a Lei n. 8.142/1990 condicionou o recebimento de recursos do SUS oriundos do FNS ao cumprimento das exigências constantes do artigo 4º da referida norma, como plano de saúde e contrapartida de recursos no orçamento do ente.
O art. 33 da Lei 8.080/1990 dispõe que os recursos do SUS serão depositados em conta especial, em cada esfera de atuação, e movimentados sob a fiscalização dos respectivos Conselhos de Saúde, sem prejuízo da atuação dos órgãos de controle interno e externo e da aplicação de penalidades previstas em lei.
Considerando a sua natureza federal, a competência para fiscalização desses recursos é expressamente conferida pela legislação ao Tribunal de Contas da União, ex vi dos art, 71, inciso II da Constituição da República e art. 1º, inciso I, da Lei 8.443/1992. Esse entendimento já foi expresso em numerosos arestos desta Corte de Contas 
	Acórdão 13933/2019-TCU-Primeira Câmara, Rel. Min. MARCOS BEMQUERER
	Enunciado
	Compete ao TCU fiscalizar recursos do SUS repassados aos entes federados na modalidade de transferência fundo a fundo, ainda que incorporados ao patrimônio do ente, uma vez que constituem recursos originários da União e, portanto, sujeitam-se à fiscalização do Tribunal, sendo irrelevante se tratar de transferência legal, e não de transferência voluntária.
	Acórdão 6828/2017-TCU-Primeira Câmara, rel. min. Walton Alencar Rodrigues 
	Compete ao TCU fiscalizar recursos do SUS repassados aos entes federados na modalidade de transferência fundo a fundo, sendo irrelevante se tratar de transferência legal e não de transferência voluntária.
	Acórdão 7417/2016-TCU-Primeira Câmara, rel. min. Benjamin Zymler
	Compete ao TCU fiscalizar recursos do SUS repassados aos entes federados na modalidade de transferência fundo a fundo, ainda que incorporados ao patrimônio do ente, uma vez que constituem recursos originários da União e, portanto, sujeitam-se à fiscalização do Tribunal, sendo irrelevante se tratar de transferência legal, e não de transferência voluntária. 
Passando-se às alegações de inexistência de provas de que tenha dado causa à perda de medicamentos, assiste razão ao responsável quanto à ausência nos autos de cópias dos processos de aquisição dos medicamentos em debate pela prefeitura municipal e pelo Ministério da Saúde. 
Conforme exposto na instrução precedente deste feito, a maior parte dos medicamentos vencidos encontrados pela auditoria do Denasus fazia parte dos programas nacionais de controle de doenças como DST/AIDS, tuberculose, hanseníase, diabetes e controle de endemias. Conforme consta do 7º Relatório Complementar da Auditoria n. 1341/2003 (peça 2, p. 87-94) , o valor dos produtos referentes a esse grupo totaliza R$ 367.160,84. 
Informa-se no citado relatório complementar que foram adquiridos e distribuídos pelo Ministério da Saúde os medicamentos dos Programas Nacionais de DST/AIDS, Tisiologia, Hanseníase, Sangue e Hemoderivados, Diabetes e Controle de Endemias, nos termos da Portaria GM/MS n. 176 de 8/3/1999. 
A aquisição desses produtos, portanto, era efetuada diretamente pelo Ministério da Saúde que então os repassava às secretarias municipais de Saúde dos municípios. Os demais medicamentos estariam abrangidos no programa de Assistência Farmacêutica Básica, financiado pelo município, oriundo da transferência de recursos federais, condicionada à contrapartida municipal.
Devida a essa sistemática, a identificação das responsabilidades pela distribuição e recebimento dos medicamentos adquiridos pelo Ministério da Saúde e pela Secretaria Municipal de Saúde do Rio de Janeiro não prescinde do exame das ordens de pagamento, notas fiscais, bem como os referentes à expedição e comprovação de recebimento dos produtos na unidade de saúde em questão. 
O exame do relatório de auditoria do Denasus evidencia que não foram encontrados registros de controle físicos ou eletrônicos contendo as especificações dos lotes e datas de recebimento dos citados medicamentos no Posto Alberto Borgerth. A equipe de auditoria do Denasus, importa frisar, não fez qualquer menção a requisição de documentos de expedição dos produtos adquiridos pelo Ministério da Saúde ou SMS/RJ.
Não foram anexadas ao relatório cópias das notas fiscais de entrada dos medicamentos examinadas pela equipe. Tampouco foram especificados no relatório os números dos lotes dos produtos vencidos e dos respectivos processos de aquisição e distribuição de medicamentos dos programas especiais geridos diretamente pelo Ministério da Saúde. 
Ao examinar os processos de aquisição apresentados pela SMS/RJ, a equipe de auditoria do Denasus consignou não ter sido possível identificar as ordens bancárias relativas aos pagamentos das despesas espelhadas nas notas fiscais examinadas (peça 1, p. 25) :
	Não foi possível comprovar o efetivo pagamento das Notas Fiscais dos processos fornecidos pela SMS-RJ em razão dos mesmos não apresentarem as correspondentes Ordens Bancárias/Pagamento.
	Os processos são formalizados constando apenas as Notas Fiscais e documentos internos que não comprovam o real pagamento por parte do órgão.
	Segundo informações do servidor Sr. Marcos, lotado no Departamento de Especificação de Material e Serviço de Medicamentos, 8° andar, sala 0854, setor responsável pelo acompanhamento destes processos, o pagamento é efetuado pelo "Tesouro", que após sua execução, é lançado no "Sistema On Line" e somente através da consulta ao "Sistema" é que se pode constatar o efetivo pagamento de determinada Nota Fiscal. O "Tesouro" não remete à SMS-RJ nenhum documento para que seja anexado ao processo que sirva de comprovação do efetivo pagamento das Notas Fiscais constantes de cada processo, cuja remessa da cópia da OB (Ordem bancária) facilitaria os trabalhos de auditoria.:
Registre-se que a equipe de auditoria do Denasus reconheceu, ao analisar justificativas apresentadas pelo defendente no 9º Relatório Complementar de Auditoria, que não extraiu cópias das notas fiscais de aquisição dos medicamentos examinadas no curso dos trabalhos de auditoria (peça 2, p. 144) :
	O Relatório da Auditoria n 1341 foi realizado mediante as documentações fornecidas, in loco, pelo PAM Madureira - Posto de Assistência Médica Alberto Borgeth/RJ para verificação das conformidades e não conformidades, dela fazendo parte as notas fiscais que subsidiaram a elaboração da Planilha de Propositura de Ressarcimento dos medicamentos vencidos. 
	Por se tratar de documentação privada da Unidade, as notas fiscais em questão foram disponibilizadas na própria Unidade apenas para consulta e após as conferências necessárias, devolvidas para o devido arquivamento.
Em relação aos medicamentos adquiridos pela SMS do Rio de Janeiro, houve menção no relatório a processo licitatório na modalidade concorrência, porém, não houve identificação do número processo e tampouco dos lotes adquiridos, os quais permitiriam estabelecer a vinculação entre os produtos vencidos encontrados e as licitações examinadas pela equipe de fiscalização.
O responsável traz em acréscimo, informação que lhe foi prestada pelo Ministério da Saúde em 2009 de que não foram localizados nos arquivos do órgão os documentos de suporte de evidência dos achados consignados no Relatório de Auditoria 1341. 
Ante tais circunstâncias, verifica-se que a insuficiência de evidências documentais obsta a identificação dos responsáveis pela aquisição, envio e recebimento dos medicamentos no PAM/Borgerth. Tampouco há documentos que comprovem as fontes de recursos, datas de pagamento e recebimento de cada lote dos produtos farmacêuticos em debate. Esses elementos de convicção são indispensáveis à comprovação do nexo financeiro entre os medicamentos encontrados e os recursos federais supostamente utilizados para adquiri-los, bem como entre a conduta comissiva ou omissiva dos gestores e o resultado lesivo ao erário.
São procedentes, portanto, as alegações do responsável quanto à insuficiência do suporte probatório das imputações de conduta irregular objeto da citação.
Quanto à responsabilização exclusiva do servidor responsável diretamente pela gestão da farmácia da unidade de saúde, verifica-se que os elementos constantes dos autos são igualmente insuficientes para formar juízo quanto à procedência dessa alegação. 
Por outro lado, é procedente a afirmação do defendente de que o Denasus imputou responsabilidade pela perda de validade dos fármacos com base apenas no período de exercício de funções de diretor do PAM no período em esse evento ocorreu. 
Reitera-se a avaliação expressa na instrução inicial de que o critério pela equipe do Denasus utilizado mostra-se inadequado e insuficiente para sustentar a responsabilização. As medidas para evitar a perda de validade de medicamentos devem ser adotadas antecipadamente, não sendo razoável atribuir culpa a determinado agente que, ao iniciar seu período de gestão, já encontrou produtos vencidos ou em situação de iminente expiração do prazo limite para consumo.
Destaque-se, nesse sentido, a informação prestada pelo então secretário municipal de Saúde do RJ, Sr. Jacob Kiglerman, em expediente datado de 6/7/2007 (peça 1, p. 89-92) , de que parte dos lotes de medicamentos do Programa DST/AIDS haviam sido recebidos no almoxarifado central daquela secretaria em data próxima ao final da validade dos produtos, conforme notas fiscais de aquisição. Em análise dos esclarecimentos do secretário, a equipe de auditoria do Denasus reconhece a possível responsabilidade dos gerentes do abastecimento de medicamentos no Ministério da Saúde e na secretaria municipal de Saúde pela expiração dos prazos de validade dos fármacos, conforme abaixo transcrito:
	O fato do medicamento já vir com o prazo de validade próximo ao vencimento, acreditamos que houve falha da direção da Central de Abastecimento de Medicamento (sic) , que não deveria ter autorizado o recebimento dos medicamentos, e ter comunicado imediatamente à Coordenação Nacional do Programa DST ou de qualquer outro programa que seja de responsabilidade do governo federal a sua distribuição.
Também merece destaque o seguinte excerto das justificativas apresentada pelo defendente ao Denasus (peça 1, p. 130) :
	Nos autos do procedimento levado a cabo pela Comissão constituída para baixa do medicamento n. 60, do Quadro n° 9 do Relatório de Auditoria, Sulfato de Indinavir 400 mg, fornecedor Merck Sharp & Dohme, vencido em 04/2001, no custo total R$ 24.040,80 (vinte e quatro mil e quarenta reais e oitenta centavos) , cuja cópia se junta (Doc. 8) , observa-se o seguinte no Termo de Depoimento do Farmacêutico responsável técnico:
	"Questionado sobre o porquê do medicamento haver vencido no almoxarifado respondeu que recebeu em 22.11.00 do S/CIN/CAL, trinta e um mil e quinhentos (31.500) comprimidos de INDINAVIR 40 mg com validade para abril/2001, ou seja, com prazo de vencimento de 5 meses, Pela sua previsão, esse quantitativo não daria para atender a demanda, alega trabalhar sempre com margem de 20% acima do esperado então solicitou dezoito mil (18.000) comprimidos que chegaram oriundo do S/CIN/CAL em 11.12.00, também com validade para abril de 2001, ou seja, com vencimento previsto para menos de 5 meses.
	Questionado sobre porque recebeu e não devolveu ou repassou para outras Unidade o medicamento, respondeu que: 1- A Farmácia recebe vários medicamentos de uma só vez, todos incluídos na mesma nota fiscal, dificultando de imediato a sua análise. 2- O S/CIN/CAL não aceita medicamentos de volta com prazo de validade de menos de 6 meses. 3- Não houve interesse das outras Unidades em receber INADIVIR 400 mg, talvez porque estivessem com problema semelhante, 4- alega haver informado verbalmente ao núcleo de Assistência ao Farmacêutico e a Gerência de AIDS..."
	Os documentos de movimentação de materiais juntados ao procedimento Doc. 8, páginas 16.11 e 16.2, comprovam a asseveração do Farmacêutico, quanto as datas das entradas do medicamento Inadinavir, nos dias 22/1l/2000 e 11/12/2000, o que atesta que o referido medicamento foi entregue com prazo de validade de apenas 4 (quatro) meses.
	Ora, pelo que se depreende, o estudo realizado pelo Departamento de Auditoria se ateve apenas ao prazo de validade do medicamento, sem considerar a data do seu recebimento no PAM Madureira. (destaque do original) 
Cumpre registrar que os documentos mencionados nas referidas justificativas como anexos também não foram juntados aos autos desta TCE, porém encontra-se nos autos o termo de depoimento acima referenciado (peça 45, p. 79) .
A respeito dos procedimentos de devolução de medicamentos ao distribuidor, o art. 18 da então vigente Portaria 802/1998 da Secretaria de Vigilância Sanitária do Ministério da Saúde estipulava que os produtos farmacêuticos devolvidos somente poderiam retornar aos estoques se o período remanescente para o final da validade fosse suficiente para redistribuição e dispensação:
	Art. 18 Os produtos interditados, devolvidos ou recolhidos devem ser identificados e separados dos estoques comercializáveis para evitar a redistribuição até que seja adotada uma decisão quanto ao seu destino.
	§ 1º Os produtos que tenham sido devolvidos ao distribuidor apenas poderão regressar aos estoques comercializáveis se:
	I - os medicamentos estiverem nas respectivas embalagens originais e estas não tiverem sido abertas e se encontrarem em boas condições;
	II - os medicamentos estiveram armazenados ou se foram manuseados de modo adequado, conforme suas especificações;
	III - o período remanescente até o fim do prazo de validade for aceitável para que o produto percorra as outras etapas da cadeia, até o consumo mantidas a sua validade;
	IV - os produtos forem examinados pelo farmacêutico responsável com avaliação que atenda à natureza do produto, às eventuais condições de armazenamento que necessita e ao tempo decorrido desde que foi enviado. 
As responsabilidades, portanto, deveriam ser fixadas considerando-se não somente as datas limite de validade de cada produto, como também as respectivas datas de envio e recebimento na SMS do Rio de Janeiro e no PAM Borgerth e os prazos mínimos para dispensação. Não houve manifestação da auditoria do Denasus quanto à procedência ou não da alegação de que o almoxarifado central da SMS/RJ (S/CIN/CAL) não aceitaria devolução de medicamentos com validade remanescente inferior a seis meses.
Deveriam ter sido levantadas pelo Denasus, ainda, as condições de guarda e de gerenciamento do estoque em cada período de gestão, as quais podem ter contribuído para a morosidade ou inviabilidade na distribuição ou devolução.
Ante tais circunstâncias, para identificar adequadamente as condutas dos agentes que deram causa ao desperdício desses bens seria necessário especificar os números dos lotes dos medicamentos vencidos e os respectivos prazos de validade, as datas de aquisição, expedição e recebimento na unidade de destino. Essas informações poderiam ser extraídas dos processos de aquisição, notas fiscais, termos de recebimento e controles de distribuição os quais, conforme já consignado, não foram juntados pelo Denasus ao relatório de auditoria.
Ante tais considerações, devem ser acolhidas parcialmente as alegações de defesa do responsável relativamente à insuficiência de suporte probatório das imputações de irregularidade e inadequação do critério adotado pela auditoria do Denasus para atribuir responsabilidade ao então diretor do PAM Borgerth.
	Alegações de defesa da Sra. Sueli da Trindade Ferreira Pinto
A responsável sustenta não ser competência do Diretor Geral da Unidade o acompanhamento cotidiano do funcionamento da farmácia, sendo essa atribuição do Diretor de Divisão Médico Assistencial. Menciona ainda que o Chefe de Serviço de Apoio Técnico e o Chefe da Farmácia seriam diretamente responsáveis pela gestão da referida subunidade.
Alega que, ao assumir o cargo, promoveu levantamento da situação de todos os setores da unidade e comunicou os resultados, em 27/3/2002, à Secretaria Municipal de Saúde.
Entende que a responsabilidade por dano ao erário tem caráter pessoal, não havendo sustentação para que lhe seja imputado prejuízo decorrente de erros e falhas de responsabilidade dos chefes dos setores administrativos.
Relata que o PAM Alberto Borgerth /RJ se encontrava em situação de completa desordem administrativa quanto assumiu a direção, circunstância que teria motivado sua nomeação com o objetivo de sanear o problema. Referencia, nesse sentido, comunicação enviada à Secretaria Municipal de saúde e controladoria geral do Município sobre a necessidade de auditoria e abertura de sindicância a fim de identificar os responsáveis pelos atos praticados. 
Alega não ter sido omissa quanto aos deveres inerentes ao cargo de diretora do posto e, especificamente quanto à perda da validade de medicamentos adquiridos com recursos do FNS, afirma que ao tomar posse encontrou produtos com prazo de validade vencida e/ou na iminência de perder a validade. 
Ressalta que, apesar de ser praxe repassar os medicamentos para outras unidades em situações dessa natureza, não conseguiu o intento porque outras unidades passavam pelo mesmo transtorno.
	Análise
Os argumentos da defendente relativos à exclusão de sua responsabilidade em razão da posição hierárquica de dirigente da unidade de saúde não são suficientes, por si sós, para afastar sua responsabilidade pelo gerenciamento do recebimento, guarda e dispensação dos medicamentos na farmácia do PAM. É cediço que o superior hierárquico responde pelos atos de gestão de recursos públicos praticados pelos subordinados quando não cumprir regularmente os deveres de supervisão e controle que compõe o feixe de atribuições de seu cargo.
Sob esse prisma, verifica-se que a própria defendente admite que já tinha ciência das precariedades e desorganização da farmácia ao assumir o cargo de direção do posto de atendimento em 16/1/2002.
Verifica-se, por outro lado, que a responsável juntou cópias de documentos relativos aos levantamentos patrimoniais e comunicações informando as irregularidades encontradas no setor de farmácia da unidade em fevereiro e março de 2002 (peça 45, p. 14-16; 23; 34-35 e 54) à SMS/RJ e à Auditoria Geral do Município do Rio de Janeiro (peça 45, p. 4-8 e 30-31) .
Também juntou documentos relativos ao abandono do cargo e substituição do então responsável pela farmácia da unidade Sr. Rogério Fernando Maia (peça 45, p. 9-13) .
A despeito de ter comprovado a realização de inventário da farmácia, mudança na direção da subunidade e ter comunicado os achados de irregularidade à Secretaria Municipal de Saúde do Rio de Janeiro, a responsável não apresentou quais as medidas que teria adotado para descarte dos medicamentos vencidos, bem como para evitar a perda de validade daqueles ainda dentro do prazo de validade.
Ainda que a defesa não seja apta a afastar integralmente sua responsabilidade pela precariedade da gestão da farmácia da unidade que chefiava, a ausência de informações e documentos relativos à aquisição, envio e recebimento dos medicamentos encontrados vencidos na unidade impede o estabelecimento do nexo causal entre a conduta da agente e o resultado danoso ao erário. 
Reitera-se a análise acima desenvolvida quanto à ausência de provas de que, ao serem recebidos no PAM Borgerth/RJ, os medicamentos em debate ainda se encontravam no prazo de validade ou dentro do prazo mínimo para dispensação.
Ante tais considerações, devem ser acolhidas parcialmente as alegações de defesa do responsável relativamente à insuficiência de provas de sua responsabilidade pela perda dos medicamentos objeto desta TCE.
	Alegações de defesa do Sr. Ronaldo César Coelho
Quanto à aquisição dos medicamentos encontrados vencidos no PAM Borgerth, afirma que as quantidades a serem adquiridas eram decididas através do perfil de consumo mensal da rede municipal de saúde, definido pela Superintendência de Serviços de Saúde, através de informações como: histórico do fornecimento; consumo médio e pedido de fornecimento de cada unidade. No caso dos medicamentos destinados ao programa de combate à DST/AIDS, os critérios de aquisição eram definidos pelo Ministério da Saúde.
No que concerne à distribuição, afirma que a SMS possuía mecanismos eficazes de controle, não havendo notícia de desvio ou extravio de medicamentos. No caso concreto, a denúncia que motivou a inspeção dizia respeito ao possível desvio de medicamentos, o que a própria equipe de auditoria afastou de plano após inspeção in loco.
Segundo o defendente, todo o material que saía do almoxarifado era registrado em documento comprobatório (DMM) , expedido em seis vias. Uma destas, prossegue, era arquivada no almoxarifado de origem e outra na unidade de destino.
Aduz que os fatos debatidos nesta TCE são relacionados à falta de controle constatada especificamente no PAM Borgerth, não tendo sido apontados pela auditoria do Denasus problemas de gestão sistêmica.
Menciona as declarações do secretário municipal de saúde, Sr. Jacob Kinger, no sentido de que os medicamentos relativos ao programa DST/AIDS recebidos do Ministério de Saúde frequentemente eram recebidos no almoxarifado central da prefeitura com os prazos de validade próximos da expiração.
Destaca que competia ao Ministério da Saúde realizar toda a logística de aquisição, programação e distribuição dos medicamentos usados no tratamento antirretroviral. Considerando esse fato, alega que não pode imputar responsabilidade ao secretário municipal de saúde a perda de validade dos medicamentos entregues na iminência da perda da validade.
Acrescenta haver notícias na imprensa nacional de que a perda de remédios do Programa DST/AIDS ocorreu de forma generalizada pela má gestão dos órgãos de distribuição no Ministério da Saúde, desde 2003.
O responsável alega estar configurado, na situação concreta, prejuízo ao exercício da ampla defesa em razão do transcurso de tempo superior a dez anos. Evidencia que tanto os agentes responsabilizados, quanto o Denasus e mesmo esta unidade técnica convergiram quanto à dificuldade em reunir documentos relativos aos atos de gestão em debate. 
Acrescenta que, a despeito de tratar de fatos ocorridos de 2001 a 2004, o processo no âmbito do Denasus somente veio a ocorrer em 2018. Entende ser desarrazoado que um procedimento administrativo de apuração demore mais de quinze anos para ser concluído, tendo sido emitidos dez relatórios complementares, comprometendo a credibilidade dos achados da auditoria. 
,Ressalta que somente pode se manifestar nos autos do processo de auditoria após o decurso de quase uma década das ocorrências e quando já não mais ocupava o cargo de secretário municipal de saúde há, pelo menos, dois anos. Aponta que o Denasus ainda foi responsável pelo. extravio integral do processo, que teve que passar por procedimento de restauração com sucesso apenas parcial na recuperação de documentos juntados ao feito original.
Cita como exemplo peça de defesa apresentada em 11/5/2015, cujo protocolo se encontra em anexo (peça 60) . Afirma que tal documento não mais se encontra no referido processo administrativo. Ressalta que, em razão das facilidades tecnológicas atuais, pode ter acesso em seus arquivos pessoais ao comprovante de protocolo do documento. 
O responsável suscita, ainda, a ocorrência de prescrição da pretensão de ressarcimento do dano ao erário objeto desta TCE. Observa que o atual entendimento do Supremo Tribunal Federal sobre a matéria é de que imprescritibilidade do dano ao erário somente se aplica à hipótese de dano ao erário oriundo de conduta dolosa que configure ato de improbidade. 
Sustenta que, no caso em debate, não restou demonstrado que tenha praticado qualquer ato doloso de que tenha resultado na perda de validade dos medicamentos no PAM Borgerth.  Refuta a caracterização de culpa in vigilando por parte sob o argumento de que empregou diversas ações com o intuito de fornecer profissionais da área para gerirem adequadamente a farmácia da referida unidade.
Assinala que, no Relatório de Auditoria 1.341, a equipe técnica consignou que, até o momento da inspeção in loco em que foi constatada a existência do dano, ainda não havia sido comunicada a existência de medicamentos vencidos ao Secretário Municipal de Saúde (peça 1, p. 50) :
O defendente relata ter sido notificado do relatório preliminar elaborado pelo DENASUS em outubro de 2004, porém o vencimento do último medicamento, ou seja, a cessação das irregularidades, ocorreu em 1/1/2004. Por essas razões, entende infundada a imputação de conduta omissiva vinculada à perda dos medicamentos no PAM Borgerth, ressaltando que ao ter ciência dos fatos nada mais poderia ter feito para sanar o prejuízo.
	Análise
Iniciando-se pelas alegações de prejuízo ao exercício do contraditório, verifica-se que o Sr. Ronaldo Cezar Coelho foi notificado em 26/10/2004 acerca dos achados da auditoria do Denasus. Não se verificou, portanto, o transcurso do prazo decenal entre os fatos geradores do dano e a primeira notificação do responsável pela autoridade competente. Não obstante, constata-se que já transcorreu interstício superior a dez anos entre a citadas datas de cientificação inicial acerca das irregularidades e a presente data.  
Conforme acima evidenciado, houve excessiva morosidade nos procedimentos no âmbito do Denasus, notadamente na emissão de sucessivos relatórios complementares de auditoria para corrigir informações sobre períodos de responsabilidade, quantificação do débito e exame das defesas ofertadas pelos responsáveis, resultando que a primeira versão do relatório do tomador de contas foi concluída somente em 2009.
Após o envio à Controladoria Geral da União, os autos foram examinados e restituídos ao FNS em 2010 pelo Controle Interno para correção de lacunas quanto à caracterização da responsabilidade dos agentes no âmbito da unidade de saúde (peça 1, p. 180-181) . Concluídas as medidas para o saneamento dos autos, não houve seguimento regular em razão de extravio decorrente de roubo do malote em que foram enviados do município do Rio de Janeiro a Brasília/DF, ocorrido em 5/1/2016 (peça 1, p. 5-12) . Somente após a conclusão do procedimento de reconstituição dos autos, em fevereiro de 2017, foi possível dar seguimento ao feito (peça 3, p. 33) .
Em consequência, a fase interna da tomada de contas especial somente veio a ser concluída em 2018, quando o processo foi encaminhado para julgamento neste Tribunal de Contas da União. 
Não obstante o longo tempo decorrido desde as datas de configuração dos prejuízos ao erário, deve-se ponderar que prevalece na jurisprudência do TCU a compreensão de que o mero transcurso do prazo de dez anos entre os fatos e a ciência pelo responsável não autoriza o arquivamento do processo (Acórdão 9570/2015-TCU-Segunda Câmara - Relat. Ministro Augusto Nardes, 6.974/2014-1ª Câmara, Rel. Min. Augusto Sherman, 67/2014-Plenário, Relat. Ministra Ana Arraes, 2.630/2015-2ª Câmara  (Recurso de Reconsideração, Relator Ministro Augusto Nardes e 3.845/2009-1ª Câmara - Relator: Ministro Walton Alencar Rodrigues) .
No caso em apreciação, todavia, verifica-se que o grande afastamento temporal constitui grave obstáculo não somente para o exercício do contraditório pelos responsáveis como, também, para a própria busca da verdade material quanto aos fatos que resultaram na perda dos medicamentos.
Conforme apontado acima, não foram anexados ao relatório do Denasus as evidências documentais indispensáveis à comprovação dos achados de auditoria, em especial as notas fiscais de entrada, ordens de pagamento e documentos de expedição e recebimento dos fármacos. O responsável destaca, em sua defesa, documento subscrito pela equipe de auditoria do Denasus, em 15/9/2011, relatando o extravio da documentação de suporte de evidências do Relatório 1341.
Considerando as lacunas de suporte probatório acima referidas e o possível extravio de documentos no âmbito do Denasus, a reconstituição dos fatos exigiria a localização de documentação no âmbito do Ministério da Saúde e SMS/RJ relativa a fatos ocorridos há cerca de vinte anos. 
Deve-se reconhecer que assiste razão ao responsável quando afirma que o transcurso de longo prazo desde os primeiros fatos ilícitos, por razões alheias a sua vontade, compromete sua capacidade de exercitar em plenitude as garantias do contraditório e da ampla defesa. 
Quanto à preliminar de prescrição da pretensão ressarcitória, este Tribunal de Contas vinha rejeitando, até recentemente, tal possibilidade com suporte no entendimento firmado por intermédio do Acórdão 2709/2008-TCU-Plenário, Rel. Ministro Benjamin Zymler e consolidado na Súmula 282 no sentido de que "as ações de ressarcimento movidas pelo Estado contra os agentes causadores de danos ao erário são imprescritíveis". 
A tese sumulada apoiava-se na jurisprudência do Supremo Tribunal Federal sobre o tema firmada no MS 26210/DF, Rel. Min. Ricardo Lewandowski, Sessão de 4/9/2008, Órgão Julgador: Tribunal Pleno, DJe 10/10/2008 e ratificada em diversas decisões posteriores: RE 578.428/RS-AgR, Segunda Turma, Relator o Ministro Ayres Britto, DJe 14/11/2011; RE 646.741/RS-AgR, Segunda Turma, Relator o Ministro Gilmar Mendes, DJe 22/10/2012; e AI 712.435/SP-AgR, Primeira Turma, Relatora a Ministra Rosa Weber, DJe 12/4/2012.
A posição do STF sobre a prescrição das ações de ressarcimento de danos ao erário, todavia, vem sofrendo profunda alteração desde a decisão no RE 669.069, Rel. Min. Teori Zavascki, Tribunal Pleno, DJe 28/4/2016, na qual foi aprovada a tese do Tema 666 de repercussão geral e a ementa, nos seguintes termos:
CONSTITUCIONAL E CIVIL. RESSARCIMENTO AO ERÁRIO. IMPRESCRITIBILIDADE. SENTIDO E ALCANCE DO ART. 37, § 5º, DA CONSTITUIÇÃO.
1. É prescritível a ação de reparação de danos à Fazenda Pública decorrente de ilícito civil.
2. Recurso extraordinário a que se nega provimento". 
Tema 666: É prescritível a ação de reparação de danos à Fazenda Pública decorrente de ilícito civil.
Em outro julgamento recente, no RE 852.475, Relator Ministro Edson Fachin, Tribunal Pleno, DJe de 25/3/2019, objeto do tema 897 de repercussão geral, o STF afirmou que, por força do princípio da segurança jurídica, a regra geral é incidência de prazo prescricional nas ações de ressarcimento de dano ao erário, restringindo-se a imprescritibilidade àquelas fundadas em ato doloso de improbidade administrativa tipificado na Lei 8.429/1992. É o que se depreende da ementa abaixo reproduzida:
DIREITO CONSTITUCIONAL. DIREITO ADMINISTRATIVO. RESSARCIMENTO AO ERÁRIO. IMPRESCRITIBILIDADE. SENTIDO E ALCANCE DO ART. 37, § 5 º, DA CONSTITUIÇÃO. 
1. A prescrição é instituto que milita em favor da estabilização das relações sociais. 
2. Há, no entanto, uma série de exceções explícitas no texto constitucional, como a prática dos crimes de racismo (art. 5º, XLII, CRFB) e da ação de grupos armados, civis ou militares, contra a ordem constitucional e o Estado Democrático (art. 5º, XLIV, CRFB) . 
3. O texto constitucional é expresso (art. 37, § 5º, CRFB) ao prever que a lei estabelecerá os prazos de prescrição para ilícitos na esfera cível ou penal, aqui entendidas em sentido amplo, que gerem prejuízo ao erário e sejam praticados por qualquer agente. 
4. A Constituição, no mesmo dispositivo (art. 37, § 5º, CRFB) decota de tal comando para o Legislador as ações cíveis de ressarcimento ao erário, tornando-as, assim, imprescritíveis. 
5. São, portanto, imprescritíveis as ações de ressarcimento ao erário fundadas na prática de ato doloso tipificado na Lei de Improbidade Administrativa. 
6. Parcial provimento do recurso extraordinário para (i) afastar a prescrição da sanção de ressarcimento e (ii) determinar que o tribunal recorrido, superada a preliminar de mérito pela imprescritibilidade das ações de ressarcimento por improbidade administrativa, aprecie o mérito apenas quanto à pretensão de ressarcimento". (grifos nossos) 
Confirmando a virada exegética em relação à jurisprudência anterior, o Supremo Tribunal Federal prolatou, por unanimidade, acórdão no RE 636886/AL, Relator Ministro Alexandre de Moraes, DJe de 24/6/2020 com fixação de tese repercussão geral Tema 899, cuja ementa restou assim vazada:
EMENTA: CONSTITUCIONAL E ADMINISTRATIVO. REPERCUSSÃO GERAL. EXECUÇÃO FUNDADA EM ACÓRDÃO PROFERIDO PELO TRIBUNAL DE CONTAS DA UNIÃO. PRETENSÃO DE RESSARCIMENTO AO ERÁRIO. ART. 37, § 5º, DA CONSTITUIÇÃO FEDERAL. PRESCRITIBILIDADE.
1. A regra de prescritibilidade no Direito brasileiro é exigência dos princípios da segurança jurídica e do devido processo legal, o qual, em seu sentido material, deve garantir efetiva e real proteção contra o exercício do arbítrio, com a imposição de restrições substanciais ao poder do Estado em relação à liberdade e à propriedade individuais, entre as quais a impossibilidade de permanência infinita do poder persecutório do Estado.
2. Analisando detalhadamente o tema da "prescritibilidade de ações de ressarcimento", este SUPREMO TRIBUNAL FEDERAL concluiu que, somente são imprescritíveis as ações de ressarcimento ao erário fundadas na prática de ato de improbidade administrativa doloso tipificado na Lei de Improbidade Administrativa -Lei 8.429/1992 (TEMA 897) . Em relação a todos os demais atos ilícitos, inclusive àqueles atentatórios à probidade da administração não dolosos e aos anteriores à edição da Lei 8.429/1992, aplica-se o TEMA 666, sendo prescritível a ação de reparação de danos à Fazenda Pública.
3. A excepcionalidade reconhecida pela maioria do SUPREMO TRIBUNAL FEDERAL no TEMA 897, portanto, não se encontra presente no caso em análise, uma vez que, no processo de tomada de contas, o TCU não julga pessoas, não perquirindo a existência de dolo decorrente de ato de improbidade administrativa, mas, especificamente, realiza o julgamento técnico das contas à partir da reunião dos elementos objeto da fiscalização e apurada a ocorrência de irregularidade deque resulte dano ao erário, proferindo o acórdão em que se imputa o débito ao responsável, para fins de se obter o respectivo ressarcimento.
4. A pretensão de ressarcimento ao erário em face de agentes públicos reconhecida em acórdão de Tribunal de Contas prescreve na forma da Lei 6.830/1980 (Lei de Execução Fiscal) .
5. Recurso Extraordinário DESPROVIDO, mantendo-se a extinção do processo pelo reconhecimento da prescrição. Fixação da seguinte tese para o TEMA 899: "É prescritível a pretensão de ressarcimento ao erário fundada em decisão de Tribunal de Contas" (grifos nossos) .
As ementas dos acórdãos transcritas, portanto, explicitam a compreensão atual do STF de que a regra geral, em se tratando de ações de ressarcimento de dano causado ao erário, é de que são prescritíveis. A única exceção a essa regra, no entender da Suprema Corte, seriam as ações de ressarcimento erário fundadas na prática de ato de improbidade administrativa doloso tipificado na Lei de Improbidade Administrativa - Lei 8.429/1992.
Extrai-se, ainda, que o Supremo Tribunal Federal se posicionou expressamente na fundamentação do RE 636886/AL pelo não enquadramento do processo de contas de competência deste Tribunal dentre as ações de ressarcimento fundadas na prática de ato de improbidade administrativa doloso tipificado na Lei 8.429/1992 que são imunes à incidência da prescrição. 
O novo posicionamento do STF, portanto, contrapõe-se à tese ampla fixada na Súmula 282 do TCU de que as ações de ressarcimento movidas pelo Estado contra os agentes causadores de danos ao erário não são alcançadas pela prescrição.
Apesar de ter assentado a tese da prescritibilidade da pretensão ressarcitória fundada em acórdão condenatório do Tribunal de Contas, observa-se que a referida decisão da Corte Suprema não se pronunciou expressamente sobre a perda da pretensão anteriormente à formação do título executivo. 
Com efeito, o litígio concreto decidido RE 636.886 versava sobre a prescrição ocorrida no curso da execução judicial de título executivo materializado em acórdão condenatório proferido pelo TCU. 
Ao enfrentar essa questão em acórdãos recentes esta Corte de Contas vem afastando a incidência da prescrição da pretensão de ressarcimento no âmbito dos processos no TCU sob o argumento de que o novo posicionamento do STF se limitou a assentar a prescritibilidade na fase de execução judicial do acórdão condenatório.
Sem embargo da autoridade desses precedentes, entende-se que não se considerou que os fundamentos utilizados nas decisões da Corte Suprema estão centrados no juízo de precedência, na hipótese, dos princípios da segurança jurídica e do devido processo legal em ponderação com a proteção da incolumidade do patrimônio público. Desse juízo resultou o reconhecimento de limitação temporal do exercício pela Administração, por intermédio de seus órgãos competentes, do direito de exigir a recomposição de dano ao erário. 
Não por outra razão, o Supremo Tribunal Federal  fixou hermenêutica do disposto no art. 37, § 5º da Constituição da República que alcança tanto as ações judiciais quanto as administrativas no sentido da prescritibilidade como regra geral das ações de ressarcimento de prejuízos ao erário, com exceção única das ações com fundação em ato doloso de improbidade administrativa tipificado na Lei 8.429/1999. Com base nessa mesma compreensão, o STF concluiu que os processos de competência dos tribunais de contas não se inserem entre as ações de ressarcimento consideradas imprescritíveis. 
Reitere-se que a uniformização da jurisprudência deste TCU pela imprescritibilidade fundamentou-se, dentre outros motivos, na autoridade da interpretação da Corte Constitucional sobre o tema, conforme exposto no seguinte excerto do voto do Ministro Benjamin Zymler condutor do Acórdão 2709/2008-TCU-Plenário:
 (...) 
Avalia-se nesta oportunidade a melhor exegese para o § 5º do artigo 37 da Constituição Federal no que tange às ações de ressarcimento decorrentes de prejuízo ao erário. A redação da citada norma constitucional, conforme demonstram os pareceres emitidos nos autos, proporciona duas interpretações divergentes: a que conclui pela imprescritibilidade da pretensão de ressarcimento ao erário e a que conclui pela prescritibilidade da pretensão de ressarcimento, da mesma forma como ocorre com a pretensão punitiva.
3. Anteriormente, me perfilei à segunda corrente com espeque na proeminência do Princípio da Segurança Jurídica no ordenamento pátrio. Não obstante, em 4.9.2008, o Supremo Tribunal Federal, cuja competência precípua é a guarda da Constituição, ao apreciar o Mandado de Segurança nº 26.210-9/DF, deu à parte final do § 5º do art. 37 da Constituição Federal a interpretação de que as ações de ressarcimento são imprescritíveis. O eminente Relator, Ministro Ricardo Lewandowski, destacou:
"No que tange à alegada ocorrência de prescrição, incide, na espécie, o disposto no art. 37, § 5º da Constituição de 1988, segundo o qual:
§ 5º - A lei estabelecerá os prazos de prescrição para ilícitos praticados por qualquer agente, servidor ou não, que causem prejuízos ao erário, ressalvadas as respectivas ações de ressarcimento.
Considerando ser a Tomada de Contas Especial um processo administrativo que visa a identificar responsáveis por danos causados ao erário, e determinar o ressarcimento do prejuízo apurado, entendo aplicável ao caso sob exame a parte final do referido dispositivo constitucional.
Nesse sentido é a lição do Professor José Afonso da Silva:
 (...) "A lei estabelecerá os prazos de prescrição para ilícitos praticados por qualquer agente, servidor ou não, que causem prejuízos ao erário, ressalvadas as respectivas ações de ressarcimento". Vê-se, porém, que há uma ressalva ao princípio. Nem tudo prescreverá. Apenas a apuração e punição do ilícito, não, porém, o direito da Administração ao ressarcimento, à indenização, do prejuízo causado ao erário. É uma ressalva constitucional e, pois, inafastável, mas, por certo, destoante dos princípios jurídicos, que não socorrem quem fica inerte (dormientibus non sucurritius) ".
4. A temática aqui analisada trata exclusivamente de interpretação de dispositivo constitucional. Considerando que o STF, intérprete maior e guarda da Constituição, já se manifestou no sentido de que a parte final do § 5º do art. 37 da Carta Política determina a imprescritibilidade das ações de ressarcimento ao erário, não me parece razoável adotar posição diversa na esfera administrativa. (grifos nossos) 
Por esses mesmos argumentos, deve-se reconhecer a necessidade de compatibilizar a atual linha decisória deste Tribunal com a mutação na jurisprudência da Corte Suprema.
Nesse sentido, cumpre acrescentar que a interpretação constitucional do STF no sentido da prescritibilidade da execução de acórdão do TCU tem como consequência lógico-jurídica o reconhecimento da prescritibilidade da própria pretensão ressarcitória que motivou a formação do título executivo.
Com efeito, assentada pelo STF a incidência de prazo para a execução do acórdão condenatório do TCU, não mais se afigura sustentável a tese da imprescritibilidade do débito na etapa anterior ao julgamento pelo Tribunal. Isso porque a pretensão de execução do acórdão condenatório tem a mesma natureza e fundamento ressarcitório da pretensão originária instrumentalizada na TCE. Portanto, seria um contrassenso entender-se que o acórdão condenatório da Corte de Contas que viabiliza a execução judicial da dívida modifica a pretensão que o sustenta, tornando-a prescritível.
Em outras palavras, fixada pela Corte Constitucional a prescritibilidade para a pretensão da execução de acórdão do TCU na fase judicial, na qual já houve formação de juízo pela irregularidade das contas e condenação do responsável em débito, é inafastável a conclusão de que a pretensão originária de ressarcimento no âmbito administrativo igualmente se sujeita a prazo prescricional. 
Quanto ao regime jurídico aplicável à prescrição ressarcitória antes da formação do título executivo, é cediço que inexiste disposição na Lei 8.443/1992 ou em qualquer outro diploma legal que trate especificamente da prescrição da pretensão de ressarcimento de dano ao erário titularizada pelo Tribunal de Contas da União nos processos de sua competência.
Fixadas essas premissas e considerando que o Supremo Tribunal Federal não se pronunciou sobre a questão, entende-se aplicável o prazo prescricional decenal fixado como regral geral no art. 205 do Código Civil.
Em reforço a essa linha de intelecção, cumpre resgatar que, apesar de não haver uniformidade, prevalecia na jurisprudência desta Corte de Contas, anteriormente à decisão do STF no MS 26210/DF e deste Tribunal no Acórdão 2709/2008-TCU-Plenário, Rel. Min Benjamin Zymler, o entendimento pela prescritibilidade da pretensão de ressarcimento do dano ao erário, aplicando-se as disposições do Código Civil de 1916 e, a partir de 11/1/2003, as disposições do Código Civil de 2002.
Podem ser citados nesse sentido os Acórdão 116/1998-TCU-Plenário, Rel. Min. Walton Alencar Rodrigues, 23/2002-TCU-Plenário, Rel. Min. Walton Alencar Rodrigues 3138/2006-TCU- Segunda Câmara, Rel. Min. Ubiratan Aguiar, 3044/2006- TCU-Segunda Câmara, Rel. Min. Ubiratan Aguiar, 2990/2006-TCU-Primeira Câmara, Rel. Min. Augusto Nardes, 1821/2006-TCU-Primeira Câmara, Rel. Min. Guilherme Palmeira, dentre muitos outros. 
A fim de ilustrar o tratamento normativo que esta Corte de Contas aplicava ao tema, transcreve-se o seguinte excerto do voto do Ministro-Substituto Augusto Sherman Cavalcanti condutor do Acórdão 1727/2003-TCU-Primeira Câmara:
 (...) 
4. A prescrição qüinqüenal prevista no Decreto nº 20.910/1932 tem como objeto as dívidas passivas da União, dos Estados e dos Municípios, bem como todo e qualquer direito ou ação contra a Fazenda federal, estadual ou municipal. Assim claramente dispõe o art. 1º do referido diploma, in verbis:
'Art. 1º As dívidas passivas da União, dos Estados e dos Municípios, bem assim todo e qualquer direito ou ação contra a Fazenda federal, estadual ou municipal, seja qual for a sua natureza, prescrevem em cinco anos contados da data do ato ou fato do qual se originarem.'
5. Portanto, não há dúvidas de que não se aplica a prescrição qüinqüenal prevista no Decreto nº 20.910/1932 às dívidas ativas originadas em conseqüência dos julgamentos proferidos pelos Tribunais de Contas.
6. Não se poderia argüir, tampouco, a utilização da prescrição qüinqüenal prevista na Lei nº 9.873, de 23 de novembro de 1999, tendo em vista, conforme entendimento deste Tribunal, que a referida Lei regula a ação punitiva movida pela Administração Pública Federal e que a atividade judicante desta Corte não tem como fundamento o exercício do poder de polícia, mas sim o exercício do controle externo, de previsão constitucional (Acórdão 71/2000-TCU-Plenário, Acórdão 248/2000-TCU-Plenário e Acórdão 61/2003-TCU-Plenário) .
7. A jurisprudência deste Tribunal caminhou, então, para a existência de prescrição vintenária sobre as dívidas ativas da União (Acórdão 8/97 - Segunda Câmara, Acórdão 11/98 - Segunda Câmara, Acórdão 71/2000-TCU-Plenário, Acórdão 248/2000-TCU-Plenário e Acórdão 5/2003-TCU-Segunda Câmara) , com base no art. 177 do Código Civil de 1916:
'Art. 177 As ações pessoais prescrevem, ordinariamente, em 20 (vinte) anos, as reais em 10 (dez) , entre presentes, e entre ausentes, em 15 (quinze) , contados da data em que poderiam ter sido propostas'.
8. Entretanto, com a edição do novo Código Civil (Lei nº 10.406, de 10 de janeiro de 2002) e o início de sua vigência em 01/01/2003 [leia-se 11/01/2003], os prazos prescricionais sofreram sensível alteração. A regra geral passou a ser o prazo de 10 (dez) anos, conforme dispõe seu art. 205:
'Art. 205 A prescrição ocorre em 10 (dez) anos, quando a lei não lhe haja fixado prazo menor'.
9. Registre-se que o novo Código não trouxe previsão de prazo prescricional específico para a cobrança de dívidas ativas da União, dos Estados ou dos Municípios, o que, ante a ausência de outra legislação pertinente, nos leva à aplicação da regra geral para as dívidas ativas decorrentes de atos praticados após 01/01/2003.
10. Com referência aos prazos já em andamento quando da entrada em vigor do novo Código Civil, este estabeleceu em seu art. 2.028:
'Art. 2.028 Serão os da lei anterior os prazos, quando reduzidos por este Código, e se, na data de sua entrada em vigor, já houver transcorrido mais da metade do tempo estabelecido na lei revogada'.
11. Desta feita, entendo, salvo melhor juízo, que quando ocorrerem, simultaneamente, as duas condições estabelecidas no artigo retromencionado - quais sejam, redução do prazo prescricional pelo novo Código Civil e transcurso, em 01/01/2003, de mais da metade do tempo estabelecido na lei revogada - continuarão correndo os prazos na forma da legislação pretérita.
12. Deve-se enfrentar, ainda, nos casos em que os fatos ocorreram na vigência do Código Civil de 1916, o tema atinente ao termo inicial para contagem do prazo prescricional previsto na nova legislação. Duas teses se apresentam. A primeira, de que a contagem do prazo inicia-se na data em que o direito foi violado (art. 189 do Código Civil de 2002) . A segunda, de que o prazo inicia-se em 01/01/2003, data em que o novo Código Civil entrou em vigor.
13. Entendo que a segunda tese é a que melhor se harmoniza com o ordenamento jurídico. Julgo que a regra de transição estabelecida no art. 2.028 do novo Código Civil veio para evitar ou atenuar efeitos drásticos nos prazos prescricionais em curso. A aplicação da primeira tese, de forma contrária, promoveria grandes impactos nas relações jurídicas já constituídas. Em diversos casos, resultaria na perda imediata do direito de ação quando, pela legislação anterior, ainda restaria mais da metade do prazo prescricional.
14. Com a aplicação da segunda tese assegura-se aos titulares de direitos já constituídos, ao menos, o mesmo prazo prescricional estabelecido para os casos ocorridos após a vigência da nova legislação.
15. No âmbito deste Tribunal, em síntese, entendo deva-se aplicar o prazo prescricional de 10 (dez) anos, previsto no art. 205 do novo Código Civil, quando não houver, em 01/01/2003, o transcurso de mais da metade do prazo de 20 (vinte) anos estabelecido na lei revogada. Sendo caso de aplicação do prazo previsto no novo Código Civil, sua contagem dar-se-á por inteiro, a partir de 01/01/2003, data em que a referida norma entrou em vigor. Ao contrário, quando, em 01/01/2003, houver transcorrido mais da metade do prazo de 20 anos, a prescrição continua a correr nos moldes do Código Civil anterior'.
Considerando a mudança na jurisprudência do STF com repercussão geral acima exposta, afigura-se inteiramente compatível com o novo entendimento da Corte Suprema que este Tribunal de Contas retome o posicionamento quanto à disciplina da prescrição de ressarcimento do dano ao erário que prevalecia antes da uniformização de sua jurisprudência pela imprescritibilidade.
Avançando por essa linha de compreensão, deve-se considerar como marco inicial da contagem do prazo prescricional a data da configuração do fato gerador do dano ao erário e da respectiva pretensão de ressarcimento, nos termos dos arts. 189 e 205 do vigente Código Civil. Deve-se ter presente, ainda, que, nos termos do art. 202 do referido código, o despacho da autoridade que ordena a citação interrompe, por uma única vez, o prazo prescricional. 
Ressalte-se que as notificações na fase interna da tomada de contas especial não constituem ato de citação processual, uma vez que, nos termos do art. 10, § 1°, da Lei 8.443/1992 e 157 do Regimento Interno do TCU, a citação dos responsáveis nos processos de contas a citação ocorre na etapa processual propriamente dita no âmbito desta Corte de Contas.
Conforme acima consignado, o prejuízo ao erário objeto deste feito configurou-se nas datas de vencimento dos medicamentos examinados pela auditoria do Denasus, ocorridos entre 1/4/2000 a 1/1/2004, devendo ser esses os termos a quo para o cômputo do interstício prescricional. 
Conclui-se do acima exposto que a alegação de prescrição da pretensão de ressarcimento do dano ao erário objeto desta TCE afigura-se procedente, uma vez que o decênio prescricional se completou para a última parcelas do débito em 1/1/2014 e o deliberação da Segunda Câmara que ordenou a citação dos responsáveis ocorreu na sessão de 23/6/2019.
Cumpre examinar, não obstante os juízos acima formulados, as alegações do Sr. Ronaldo Cezar Coelho quanto à ausência de responsabilidade pelos ilícitos apurados à luz dos pressupostos fixados nas normas e jurisprudência para imputação de ilícitos praticados no âmbito de estruturas hierárquicas. 
Nesse sentido, deve-se ter em consideração os diversos precedentes em que este Tribunal entendeu indispensável à responsabilização do gestor máximo por atos de subordinados a demonstração de que atuou com negligência nos deveres de controle e supervisão hierárquica, não sendo razoável exigir-se do dirigente revisão minuciosa de todos os atos praticados (Acórdão 2948/2010-TCU-Plenário, Rel. Min. José Jorge, 3013/2012 - TCU - Plenário - Rel. Min. Walton Alencar Rodrigues e 6787/2012 - TCU - Primeira Câmara - Rel. Min. Walton Alencar Rodrigues, dentre muitos outros) .
Ainda que, conforme disposto no art. 9º, caput e inciso III, da Lei n. 8.080/1990, a gestão do Sistema Único de Saúde (SUS) na esfera municipal seja competência do secretário municipal de saúde, não se mostra razoável exigir que o dirigente mantivesse controle minucioso sobre a gerência de estoque de farmácia de cada uma das dezenas de unidade de saúde do município do Rio de Janeiro. Não obstante, foram levantados indícios pela auditoria do Denasus de que houve omissão do gestor quanto às falhas sistêmicas no controle de medicamentos distribuídos pela secretaria de Saúde e especificamente sobre a inutilização de medicamentos no PAM Borgerth em razão da expiração de validade.
Nesse aspecto, foram apontadas:
 comunicações da Controladoria Geral do Município do Rio de Janeiro enviadas ao então Sr. Secretário de Saúde Ronaldo Cezar Coelho informando a falta de prestação de contas do almoxarifado de farmácias de Postos de Saúde, Hospitais e Unidades de Saúde referentes a 2002; e
 relatório da Comissão de Alienação de Material do PAM Borgerth enviado à SMS/RJ para que houvesse a incineração dos medicamentos vencidos, conforme as informações constantes no dossiê entregue pela Sra. Suely, Diretora do PAM Alberto Borgerth à equipe de auditoria do Denasus.
Essas informações constituem indícios de culpa in vigilando na conduta do gestor, uma vez que foram informadas à secretária municipal de Saúde graves ocorrências na gestão de medicamentos da unidade, ainda que não tenha havido especificação acerca de todas as deficiências e inconformidades encontradas na auditoria.  Havendo indícios de desorganização ou falhas sistêmicas de gestão, o gestor máximo sujeita-se a responsabilização em caso de omissão na adoção de medidas corretivas (Acórdão 2147/2015-TCU-Plenário - Rel. Min. José Múcio Monteiro) . 
Não obstante haver fartas evidências de descontrole na farmácia do PAM Borgerth, constata-se que a ausência de suporte de evidências dos achados do Denasus impede a formação de juízo conclusivo sobre as causas da perda de validade dos medicamentos do Programa DST/AIDS. Conforme acima demonstrado, a ausência das ordens de pagamento e das notas fiscais, contendo o números dos lotes, bem como de documentos de expedição dos medicamentos para a unidade de saúde não permite aferir a origem dos recursos envolvidos e se os medicamentos foram enviados à unidade de saúde em tempo hábil para dispensação.
Em tais circunstâncias, não é possível determinar se a perda de validade foi causada pela remessa intempestiva dos medicamentos pelo Ministério da Saúde, como alega o defendente, ou se foi devida à demora na dispensação por parte da unidade municipal de saúde. Quanto aos medicamentos adquiridos pela própria SMS/RJ, seria igualmente necessário determinar se foram efetivamente adquiridos com recursos transferidos pelo FNS e se as perdas de validade ocorreram por atos de gestão no âmbito da central de distribuição ou do PAM Borgerth e, conforme o caso, avaliar a relação causal com a omissão do então secretário.
Ainda sobre conduta omissa do gestor, notadamente quanto às alegações de ausência de disfunções sistêmicas e de desconhecimento da existência de medicamentos vencidos no PAM Borgerth/RJ, sua caracterização depende da análise do controle exigível nas circunstâncias, considerando-se as dimensões da estrutura administrativa do Município do Rio de Janeiro na área da saúde. Tal exame, todavia, mostra-se prejudicado no caso pela escassez de evidências documentais no trabalho de fiscalização do Denasus e o longo interstício decorrido desde os fatos.
Deve-se concluir, portanto, que não há elementos de prova suficientes para sustentar a imputação de que a omissão do então secretário municipal de saúde quanto às deficiências e precariedades na gestão da farmácia do PAM Borgerth concorreu para os atos irregulares de gestão e o consequente dano ao erário.
Pelas razões expostas, deve formular juízo de acolhimento das alegações de defesa do responsável quanto ao prejuízo ao contraditório em razão do tempo decorrido desde os fatos, bem como quanto à prescrição da pretensão de ressarcimento e ausência de provas de que tenha concorrido para o dano ao erário.
	CONCLUSÃO
Regularmente citados em cumprimento à determinação contida no Acórdão 2291/2019-TCU-Segunda Câmara - Rel. Min. Substituto André Luis de Carvalho , os Srs. Jeziel Guimarães Muzitano (CPF XXX.258.647-XX) , Sueli da Trindade Ferreira Pinto (CPF XXX.900.247-XX) e Ronaldo Cezar Coelho (CPF XXX.999.657-XX) ofertaram alegações de defesa. 
Em face da análise promovida nesta instrução, propõe-se o acolhimento das alegações relativas à insuficiência de suporte probatório da responsabilidade pelos ilícitos geradores do prejuízo ao erário, em especial as ordens de pagamento, notas fiscais de entrada dos produtos e controles de expedição dos medicamentos enviados aos PAM Borgerth/RJ.
Também dignas de acatamento são as alegações de inadequação no critério de fixação de períodos de responsabilidade pela perda de validade de medicamentos e da excessiva morosidade nos procedimentos de apuração no âmbito do Denasus e outros incidentes processuais resultaram em grande afastamento temporal desde os fatos que motivaram a instauração desta TCE. 
Conclui-se, ainda, pela procedência da preliminar de prescrição da pretensão ressarcitória relativas aos ilícitos geradores de dano ao erário objeto deste feito, com fundamento nos arts. 189 e 205 do Código Civil e na jurisprudência firmada pelo Supremo Tribunal Federal no RE 636886/AL com fixação de tese repercussão geral Tema 899.
O arquivamento da TCE é a medida preconizada pelos arts. 6º, inciso II, e 19 da Instrução Normativa TCU 71/2012 quando se verifica que o transcurso do prazo decenal inviabiliza o exercício da garantia do contraditório pelos responsáveis. A corrente majoritária na jurisprudência do TCU considera que essa regra não tem aplicação automática, uma vez que o impedimento à plenitude do exercício de defesa, ou mesmo dificuldade na sua realização em razão do transcurso de grande lapso temporal entre os fatos e a citação de responsável deve, em regra, ser objeto de prova, cabendo à parte esse ônus. 
A análise das citações expendida nesta instrução demonstra que os responsáveis trouxeram elementos que indicam a insuficiência de suporte documental das imputações de irregularidade constantes do relatório do Denasus, bem como da inadequação dos critérios utilizados para fixação de responsabilidades. Evidenciaram, ainda, que a demora excessiva nas apurações não decorreu de suas condutas, resultou em extravio de documentos e dificulta significativamente o exercício do contraditório em sua dimensão substancial.
Considerando que a presente TCE somente foi instaurada em 2018 e a citação dos responsáveis foi promovida em 2019, deve-se reconhecer que o transcurso de cerca de vinte anos desde os fatos impede a formação de juízo conclusivo quanto à configuração dos ilícitos que resultaram na perda do prazo de validade de medicamentos e a identificação dos agentes que lhes deram causa.
Assim, entende-se que as presentes contas devem ser arquivadas tanto por serem iliquidáveis, nos termos dos arts. 20 e 21 da Lei 8.443/1992, c/c o art. 211, § 1°, do Regimento Interno do TCU, quanto por ausência de pressupostos para desenvolvimento válido e regular do processo, com fulcro no art. 212 do Regimento Interno do TCU c/c os arts. 6º, inciso II, e 19 da Instrução Normativa TCU 71/2012
	PROPOSTA DE ENCAMINHAMENTO 
Diante do exposto, submetem-se os autos à consideração superior, propondo:
 considerar revéis os Srs. Mauro Gatinho Costa (CPF XXX.945.947-XX) , Rogério Fernando Maia (CPF: XXX.640.537-XX) e Selma Francisco Luiz (CPF XXX.241.627-XX) , dando-se prosseguimento ao processo, nos termos do art. 12, §º 3, da Lei 8.443/1992; 
 acolher parcialmente as alegações de defesa dos Srs. Jeziel Guimarães Muzitano (CPF XXX.258.647-XX) , Sueli da Trindade Ferreira Pinto (CPF XXX.900.247-XX) e Ronaldo Cezar Coelho (CPF XXX.999.657-XX) ; e
 arquivar as presentes contas sem julgamento do mérito, por serem iliquidáveis, nos termos dos arts. 20 e 21 da Lei 8.443/1992, c/c o art. 211, § 1°, do RI/TCU e por ausência de pressupostos para desenvolvimento válido e regular do processo, com fulcro no art. 212 do Regimento Interno do TCU c/c os arts. 6º, inciso II, e 19 da Instrução Normativa TCU 71/2012."
3.	Enfim, por intermédio do Exmo. Sr. Procurador Júlio Marcelo de Oliveira, o MPTCU anuiu à aludida proposta da unidade técnica, tendo consignado o seu parecer à Peça 68 pela seguinte linha.
	" (...) Trata-se da tomada de contas especial instaurada pelo Fundo Nacional de Saúde (FNS) em desfavor dos srs.  Jeziel Guimarães Muzitano (CPF XXX.258.647-XX) , Mauro Gatinho Costa (CPF XXX.945.947-XX) , Rogério Fernando Maia (CPF: XXX.640.537-XX) , Ronaldo Cezar Coelho (CPF XXX.999.657-XX) , Selma Francisco Luiz (CPF XXX.241.627-XX) e Sueli da Trindade Ferreira Pinto (CPF XXX.900.247-XX) em razão da não comprovação da boa e regular aplicação de recursos do Sistema Único de Saúde. 
	Auditoria realizada pelo Departamento Nacional de Auditoria do SUS (Denasus) para apuração de denúncia relacionada a violações normativas na administração de medicamentos no Posto de Assistência Médica Alberto Borgerth em Madureira, município do Rio de Janeiro/RJ, identificou, consoante se observa no Relatório de Auditoria 1.341/2005 (peça 1, p. 15/57) , irregularidades graves no gerenciamento da farmácia da referida unidade de saúde. Foram evidenciados o armazenamento inadequado medicamentos, a precariedade nos controles de estoque, bem como a expiração da validade de diversos medicamentos.
	Em virtude dessas impropriedades, as quais fomentaram danos ao erário decorrentes da inutilização de medicamentos, foi instaurada a presente Tomada de Contas Especial. 
	O Ministério da Transparência, Fiscalização e a Controladoria-Geral da União emitiram relatório e certificado de auditoria por meio dos quais concluíram pela responsabilidade de diversos ex-gestores pelos ilícitos geradores de dano ao erário e certificaram a irregularidade das contas dos responsáveis (peça 3, 340-343 e 344) . 
	Finalizada a fase interna do processo de tomada de contas especial, após a emissão do parecer do dirigente do Controle Interno (peça 3, p. 345) e do pronunciamento do Ministro de Estado competente (peça 3, p. 348) , foram os autos submetidos a este Tribunal, ocasião na qual foi realizado seu exame inicial (peça 11) . 
	Naquela oportunidade, o auditor instrutor, com a anuência do corpo diretivo (peças 12/3) , considerou que, na fase interna do processo, foram adotados critérios equivocados para fixação das responsabilidades pelo dano ao erário. Esse aspecto, somado ao longo prazo decorrido desde os fatos, constituiria obstáculo à busca da verdade material e prejuízo ao pleno exercício do contraditório e da ampla defesa pelos agentes apontados como responsáveis, motivo porque foi proposto, com anuência deste parquet (peça 14) , o arquivamento do processo, sem julgamento de mérito, por ausência de pressupostos para desenvolvimento válido e regular do processo. 
	Não obstante, Sua Excelência discordou das avaliações pretéritas e, nos termos do item 9.1 do Acórdão 2291/2019-TCU-Segunda Câmara, determinou o seguinte:
	9.1. determinar que a Secex-TCE adote as seguintes medidas:
	9.1.1. promova a imediata citação dos responsáveis arrolados no item 9.3 deste Acórdão pelas irregularidades já identificadas nestes autos, com a subsequente individualização das condutas em face da responsabilização originalmente apurada pelo Denasus, sem prejuízo de promover a identificação e a citação de outros responsáveis pelas irregularidades ora detectadas ante o subjacente dano ao erário; e 
	9.1.2. submeta a consequente proposta de citação dos responsáveis ao Ministro-Relator em sintonia com o item 9.1.1 deste Acórdão, no prazo de 15 (quinze) dias contados desta deliberação, com a devida apresentação de cada responsável e a efetiva descrição das correspondentes irregularidades e dos respectivos valores de débito, entre outros elementos de convicção
	Ato contínuo, restituídos os autos à SecexTCE, foi elaborada a instrução constante à peça 20, na qual o auditor instrutor, com a anuência do corpo diretivo da unidade técnica (peças 21/2) , propôs o seguinte:
	Diante do exposto e em cumprimento à determinação contida no item 9.1.1 do Acórdão 2291/2019-TCU-Segunda Câmara - Rel. Min. Substituto André Luis de Carvalho, submetem-se os autos à consideração superior, propondo:
citar os responsáveis abaixo relacionados, com fundamento nos arts. 10, § 1º, e 12, incisos I e II, da Lei 8.443/1992 c/c o art. 202, incisos I e II, do RI/TCU, para que, no prazo de quinze dias, apresentem alegações de defesa e/ou recolham aos cofres da Fundo Nacional de Saúde as quantias abaixo indicadas, atualizadas monetariamente a partir das respectivas datas até o efetivo recolhimento, abatendo-se na oportunidade a quantia eventualmente ressarcida, na forma da legislação em vigor, em decorrência das seguintes irregularidades resultantes das condutas especificadas:
Irregularidade: não comprovação da boa e regular aplicação de recursos do Sistema Único de Saúde configurada pela inutilização, por expiração do prazo de validade para utilização, de medicamentos adquiridos com recursos do Fundo Nacional de Saúde distribuídos à Secretaria Municipal de Saúde no Rio de Janeiro/RJ para utilização no Posto de Assistência Médica Alberto Borgerth/RJ nos exercícios de 2000 a 2004.
Dispositivos violados: art. 37, caput, da Constituição da República Federativa do Brasil
Débito 1:
	Data
	Valor

	1/4/2000
	76,00

	1/11/2000
	76,00

	1/12/2000
	131,00

	1/4/2001
	1.263,60

	1/4/2001
	24.040,80

	1/7/2001
	262,00

	1/7/2001
	726,60

	1/8/2001
	53,40

	1/8/2001
	114,00

	1/9/2001
	1.155,60

	1/10/2001
	45,60

	1/10/2001
	524,00

	1/11/2001
	129,69

	1/11/2001
	0,40

	1/12/2001
	34,40

	1/12/2001
	131,00

Responsáveis solidários quanto ao débito 1:
	Rogério Fernando Maia (CPF: XXX.640.537-XX) 
	Conduta: omitir-se, na condição de chefe da seção de farmácia do Posto de Assistência Médica Alberto Borgerth/RJ, quanto à adoção de providências para evitar a inutilização, por expiração do prazo de validade para utilização, de medicamentos adquiridos com recursos do Fundo Nacional de Saúde distribuídos à Secretaria Municipal de Saúde no Rio de Janeiro/RJ para utilização no Posto de Assistência Médica Alberto Borgerth/RJ nos exercícios de 2000 e 2001.
	Jeziel Guimarães Muzitano (CPF XXX.258.647-XX) 
	Conduta: omitir-se, na condição de diretor III do Posto de Assistência Médica Alberto Borgerth/RJ, quanto à adoção de providências para evitar a inutilização, por perda da validade, de medicamentos adquiridos com recursos do Fundo Nacional de Saúde distribuídos à Secretaria Municipal de Saúde no Rio de Janeiro/RJ para utilização no Posto de Assistência Médica Alberto Borgerth/RJ nos exercícios de 2000 e 2001.
	Ronaldo Cezar Coelho (CPF XXX.999.657-XX) 
	Conduta: omitir-se, na condição de secretário municipal de Saúde do Município do Rio de Janeiro, quanto à adoção de providências de supervisão e controle hierárquicos para evitar a inutilização, por perda da validade, de medicamentos adquiridos com recursos do Fundo Nacional de Saúde distribuídos à Secretaria Municipal de Saúde no Rio de Janeiro/RJ para utilização no Posto de Assistência Médica Alberto Borgerth/RJ nos exercícios de 2000 e 2001.
Débito 2:
	14/2/2002
	131,00

Responsáveis solidários quanto ao débito 2:
	Rogério Fernando Maia (CPF: XXX.640.537-XX) 
	Conduta: omitir-se, na condição de chefe da seção de farmácia do Posto de Assistência Médica Alberto Borgerth/RJ, quanto à adoção de providências para evitar a inutilização, por perda da validade, de medicamentos adquiridos com recursos do Fundo Nacional de Saúde distribuídos à Secretaria Municipal de Saúde no Rio de Janeiro/RJ para utilização no Posto de Assistência Médica Alberto Borgerth/RJ no exercício de 2002.
	Sueli da Trindade Ferreira Pinto (CPF XXX.900.247-XX) 
	Conduta: omitir-se, na condição de diretor III do Posto de Assistência Médica Alberto Borgerth/RJ, quanto à adoção de providências para evitar a inutilização, por perda da validade, de medicamentos adquiridos com recursos do Fundo Nacional de Saúde distribuídos à Secretaria Municipal de Saúde no Rio de Janeiro/RJ para utilização no Posto de Assistência Médica Alberto Borgerth/RJ no exercício de 2002.
	Ronaldo Cezar Coelho (CPF XXX.999.657-XX) 
	Conduta: omitir-se, na condição de secretário municipal de Saúde do Município do Rio de Janeiro, quanto à adoção de providências de supervisão e controle hierárquicos para evitar a inutilização, por perda da validade, de medicamentos adquiridos com recursos do Fundo Nacional de Saúde distribuídos à Secretaria Municipal de Saúde no Rio de Janeiro/RJ para utilização no Posto de Assistência Médica Alberto Borgerth/RJ no exercício de 2002.
Débito 3:
	1/3/2002
	262,00

	1/3/2002
	14.803,00

	1/3/2002
	10,73

	1/4/2002
	151,62

	1/4/2002
	26.535,60

	1/4/2002
	524,00

	1/4/2002
	261,00

	1/5/2002
	32,68

	1/5/2002
	108,68

	1/6/2002
	24,32

	1/6/2002
	319,64

	1/7/2002
	11.372,40

	1/7/2002
	1,60

	1/7/2002
	160,20

	1/8/2002
	10,40

	1/8/2002
	655,00

	1/8/2002
	51,36

	1/8/2002
	725,00

	1/8/2002
	29,00

	Responsáveis solidários quanto ao débito 3:
	Sueli da Trindade Ferreira Pinto (CPF XXX.900.247-XX) 
	Conduta: omitir-se, na condição de diretor III do Posto de Assistência Médica Alberto Borgerth/RJ, quanto à adoção de providências para evitar a inutilização, por perda da validade, de medicamentos adquiridos com recursos do Fundo Nacional de Saúde distribuídos à Secretaria Municipal de Saúde no Rio de Janeiro/RJ para utilização no Posto de Assistência Médica Alberto Borgerth/RJ no exercício de 2002.
	Ronaldo Cezar Coelho
	Conduta: omitir-se, na condição de secretário municipal de Saúde do Município do Rio de Janeiro, quanto à adoção de providências de supervisão e controle hierárquicos para evitar a inutilização, por perda da validade, de medicamentos adquiridos com recursos do Fundo Nacional de Saúde distribuídos à Secretaria Municipal de Saúde no Rio de Janeiro/RJ para utilização no Posto de Assistência Médica Alberto Borgerth/RJ no exercício de 2002.
Débito 4:
	2/9/2002
	320,40

	2/9/2002
	4,56

	1/10/2002
	143,10

	1/10/2002
	4.813,20

	1/10/2002
	9.170,00

	1/10/2002
	1.375,20

	1/11/2002
	572,40

	1/11/2002
	25.758,00

	1/11/2002
	286,20

	1/12/2002
	5.660,40

	1/12/2002
	2.003,40

	1/12/2002
	286,20

	1/12/2002
	7,44

	1/12/2002
	114,00

	1/1/2003
	2.242,80

	1/1/2003
	286,20

	1/1/2003
	262,00

	1/1/2003
	19,00

	3/2/2003
	5.633,00

	3/2/2003
	799,20

	3/2/2003
	7,20

	Responsáveis solidários quanto ao débito 4:
	Mauro Gatinho Costa (CPF XXX.945.947-XX) 
	Conduta: omitir-se, na condição de chefe da seção de farmácia do Posto de Assistência Médica Alberto Borgerth/RJ, quanto à adoção de providências para evitar a inutilização, por perda da validade, de medicamentos adquiridos com recursos do Fundo Nacional de Saúde distribuídos à Secretaria Municipal de Saúde no Rio de Janeiro/RJ para utilização no Posto de Assistência Médica Alberto Borgerth/RJ nos exercícios de 2002 e 2003.
	Sueli da Trindade Ferreira Pinto (CPF XXX.900.247-XX) 
	Conduta: omitir-se, na condição de diretor III do Posto de Assistência Médica Alberto Borgerth/RJ, quanto à adoção de providências para evitar a inutilização, por perda da validade, de medicamentos adquiridos com recursos do Fundo Nacional de Saúde distribuídos à Secretaria Municipal de Saúde no Rio de Janeiro/RJ para utilização no Posto de Assistência Médica Alberto Borgerth/RJ nos exercícios de 2002 e 2003.
	Ronaldo Cezar Coelho (CPF XXX.999.657-XX) 
	Conduta: omitir-se, na condição de secretário municipal de Saúde do Município do Rio de Janeiro, quanto à adoção de providências de supervisão e controle hierárquicos para evitar a inutilização, por perda da validade, de medicamentos adquiridos com recursos do Fundo Nacional de Saúde distribuídos à Secretaria Municipal de Saúde no Rio de Janeiro/RJ para utilização no Posto de Assistência Médica Alberto Borgerth/RJ nos exercícios de 2002 e 2003.
Débito 5:
	1/3/2003
	0,08

	1/3/2003
	143,10

	1/3/2003
	1,35

	1/3/2003
	393,00

	1/3/2003
	1.375,20

	1/3/2003
	4,80

	1/3/2003
	2,40

	1/4/2003
	840,00

	1/4/2003
	0,20

	1/4/2003
	5.724,00

	1/4/2003
	1.144,80

	1/4/2003
	0,36

	1/4/2003
	1.834,00

	1/4/2003
	288,00

	1/5/2003
	0,48

	1/5/2003
	53,40

	1/5/2003
	14.531,40

	1/5/2003
	2,40

	1/5/2003
	21.353,00

	1/5/2003
	131,00

	1/5/2003
	13.395,60

	1/5/2003
	2,40

	1/6/2003
	19,20

	1/6/2003
	8.864,52

	1/6/2003
	489,59

	1/7/2003
	2,40

	1/7/2003
	393,00

	1/7/2003
	120,00

	1/7/2003
	0,65

	1/8/2003
	25.758,00

	1/8/2003
	34.200,90

	1/8/2003
	24.995,04

	1/8/2003
	96,00

	1/9/2003
	11,40

	1/9/2003
	0,48

	1/9/2003
	26,10

	1/10/2003
	19,60

	1/10/2003
	19.650,00

	1/10/2003
	3.923,64

	1/10/2003
	3.342,36

	1/10/2003
	192,00

	Responsáveis solidários quanto débito 5:
	Selma Francisco Luiz (CPF XXX.241.627-XX) 
	Conduta: omitir-se, na condição de chefe da seção de farmácia do Posto de Assistência Médica Alberto Borgerth/RJ, quanto à adoção de providências para evitar a inutilização, por perda da validade, de medicamentos adquiridos com recursos do Fundo Nacional de Saúde distribuídos à Secretaria Municipal de Saúde no Rio de Janeiro/RJ para utilização no Posto de Assistência Médica Alberto Borgerth/RJ no exercício de 2003.
	Sueli da Trindade Ferreira Pinto e Sueli (CPF XXX.900.247-XX) 
	Conduta: omitir-se, na condição de diretor III do Posto de Assistência Médica Alberto Borgerth/RJ, quanto à adoção de providências para evitar a inutilização, por perda da validade, de medicamentos adquiridos com recursos do Fundo Nacional de Saúde distribuídos à Secretaria Municipal de Saúde no Rio de Janeiro/RJ para utilização no Posto de Assistência Médica Alberto Borgerth/RJ no exercício de 2003.
	Ronaldo Cezar Coelho (CPF XXX.999.657-XX) 
	Conduta: omitir-se, na condição de secretário municipal de Saúde do Município do Rio de Janeiro, quanto à adoção de providências de supervisão e controle hierárquicos para evitar a inutilização, por perda da validade, de medicamentos adquiridos com recursos do Fundo Nacional de Saúde distribuídos à Secretaria Municipal de Saúde no Rio de Janeiro/RJ para utilização no Posto de Assistência Médica Alberto Borgerth/RJ no exercício de 2003.
Débito 6:
	1/11/2003
	2.200,80

	1/11/2003
	45,60

	1/12/2003
	34.344,00

	1/12/2003
	0,36

	1/12/2003
	381,36

	1/12/2003
	1.542,24

	1/1/2004
	0,08

	1/1/2004
	577,80

	Responsáveis solidários quanto ao débito 6:
	Sueli da Trindade Ferreira Pinto (CPF XXX.900.247-XX) 
	Conduta: omitir-se, na condição de diretor III do Posto de Assistência Médica Alberto Borgerth/RJ, quanto à adoção de providências para evitar a inutilização, por perda da validade, de medicamentos adquiridos com recursos do Fundo Nacional de Saúde distribuídos à Secretaria Municipal de Saúde no Rio de Janeiro/RJ para utilização no Posto de Assistência Médica Alberto Borgerth/RJ nos exercícios de 2003 e 2004.
	Ronaldo Cezar Coelho (CPF XXX.999.657-XX) 
	Conduta: omitir-se, na condição de secretário municipal de Saúde do Município do Rio de Janeiro, quanto à adoção de providências de supervisão e controle hierárquicos para evitar a inutilização, por perda da validade, de medicamentos adquiridos com recursos do Fundo Nacional de Saúde distribuídos à Secretaria Municipal de Saúde no Rio de Janeiro/RJ para utilização no Posto de Assistência Médica Alberto Borgerth/RJ nos exercícios de 2003 e 2004.
	ii) determinar ao Departamento Nacional de Auditoria do SUS que  realize de fiscalização adicional acerca das constatações do Relatório de Auditoria 1341 MS/Segep/Denasus relativas ao desperdício de medicamentos encontrados no Posto de Atendimento Alberto Borgerth/RJ objetivando obter, dentre outros necessários, os seguintes documentos e informações que permitam apurar possíveis responsabilidades adicionais pela perda de validade dos produtos:
	a) para cada produto vencido citado no relatório: número do lote correspondente, validade do lote, unidade, quantidade adquirida, valor unitário, número e data de emissão da nota fiscal de aquisição, número dos respectivos processos licitatórios e de execução dos contratos;
	b)	 documentos referentes aos lotes encontrados com validade vencida: nota fiscal de entrada; documento de expedição no Ministério da Saúde e de recebimento dos produtos na Secretaria Municipal de Saúde do Rio de Janeiro/RJ (central de abastecimento) e no Posto de Assistência Médica Alberto Borgerth; e
	c)	 processos autuados no Ministério da Saúde e na Secretaria Municipal de Saúde do Rio de Janeiro/RJ referentes ao pagamento e à distribuição dos lotes encontrados com validade vencida; e
	ii) apresente, no prazo máximo de 60 dias a contar da ciência, os resultados da fiscalização referida no item i supra a este Tribunal de Contas.
	Tendo Vossa Excelência autorizado a realização das citações propostas (peça 23) , foram os autos restituídos à SecexTCE para a expedição dos ofícios necessários. 
	Promovidas as comunicações processuais e recebidas, em parte, as alegações de defesa dos responsáveis, foi elaborada a instrução acostada à peça 64, por meio da qual o auditor-instrutor concluiu o seguinte:
	CONCLUSÃO
	166. Regularmente citados em cumprimento à determinação contida no Acórdão 2291/2019-TCU-Segunda Câmara - Rel. Min. Substituto André Luis de Carvalho , os Srs. Jeziel Guimarães Muzitano (CPF XXX.258.647-XX) , Sueli da Trindade Ferreira Pinto (CPF XXX.900.247-XX) e Ronaldo Cezar Coelho (CPF XXX.999.657-XX) ofertaram alegações de defesa. 
	167. Em face da análise promovida nesta instrução, propõe-se o acolhimento das alegações relativas à insuficiência de suporte probatório da responsabilidade pelos ilícitos geradores do prejuízo ao erário, em especial as ordens de pagamento, notas fiscais de entrada dos produtos e controles de expedição dos medicamentos enviados aos PAM Borgerth/RJ.
	168. Também dignas de acatamento são as alegações de inadequação no critério de fixação de períodos de responsabilidade pela perda de validade de medicamentos e da excessiva morosidade nos procedimentos de apuração no âmbito do Denasus e outros incidentes processuais resultaram em grande afastamento temporal desde os fatos que motivaram a instauração desta TCE. 
	169. Conclui-se, ainda, pela procedência da preliminar de prescrição da pretensão ressarcitória relativas aos ilícitos geradores de dano ao erário objeto deste feito, com fundamento nos arts. 189 e 205 do Código Civil e na jurisprudência firmada pelo Supremo Tribunal Federal no RE 636886/AL com fixação de tese repercussão geral Tema 899.
	170. O arquivamento da TCE é a medida preconizada pelos arts. 6º, inciso II, e 19 da Instrução Normativa TCU 71/2012 quando se verifica que o transcurso do prazo decenal inviabiliza o exercício da garantia do contraditório pelos responsáveis. A corrente majoritária na jurisprudência do TCU considera que essa regra não tem aplicação automática, uma vez que o impedimento à plenitude do exercício de defesa, ou mesmo dificuldade na sua realização em razão do transcurso de grande lapso temporal entre os fatos e a citação de responsável deve, em regra, ser objeto de prova, cabendo à parte esse ônus. 
	171. A análise das citações expendida nesta instrução demonstra que os responsáveis trouxeram elementos que indicam a insuficiência de suporte documental das imputações de irregularidade constantes do relatório do Denasus, bem como da inadequação dos critérios utilizados para fixação de responsabilidades. Evidenciaram, ainda, que a demora excessiva nas apurações não decorreu de suas condutas, resultou em extravio de documentos e dificulta significativamente o exercício do contraditório em sua dimensão substancial.
	172. Considerando que a presente TCE somente foi instaurada em 2018 e a citação dos responsáveis foi promovida em 2019, deve-se reconhecer que o transcurso de cerca de vinte anos desde os fatos impede a formação de juízo conclusivo quanto à configuração dos ilícitos que resultaram na perda do prazo de validade de medicamentos e a identificação dos agentes que lhes deram causa.
	173. Assim, entende-se que as presentes contas devem ser arquivadas tanto por serem iliquidáveis, nos termos dos arts. 20 e 21 da Lei 8.443/1992, c/c o art. 211, § 1°, do Regimento Interno do TCU, quanto por ausência de pressupostos para desenvolvimento válido e regular do processo, com fulcro no art. 212 do Regimento Interno do TCU c/c os arts. 6º, inciso II, e 19 da Instrução Normativa TCU 71/2012
	Foi proposto então, o seguinte:
	174. Diante do exposto, submetem-se os autos à consideração superior, propondo:
	a) considerar revéis os Srs. Mauro Gatinho Costa (CPF XXX.945.947-XX) , Rogério Fernando Maia (CPF: XXX.640.537-XX) e Selma Francisco Luiz (CPF XXX.241.627-XX) , dando-se prosseguimento ao processo, nos termos do art. 12, §º 3, da Lei 8.443/1992; 
	b)  acolher parcialmente as alegações de defesa dos Srs. Jeziel Guimarães Muzitano (CPF XXX.258.647-XX) , Sueli da Trindade Ferreira Pinto (CPF XXX.900.247-XX) e Ronaldo Cezar Coelho (CPF XXX.999.657-XX) ; e
	c) arquivar as presentes contas sem julgamento do mérito, por serem iliquidáveis, nos termos dos arts. 20 e 21 da Lei 8.443/1992, c/c o art. 211, § 1°, do RI/TCU e por ausência de pressupostos para desenvolvimento válido e regular do processo, com fulcro no art. 212 do Regimento Interno do TCU c/c os arts. 6º, inciso II, e 19 da Instrução Normativa TCU 71/2012.
	O corpo diretivo da SecexTCE manifestou-se de acordo com a proposta de encaminhamento (peças 65/6) .
II
	O Ministério Público de Contas, pelos motivos a seguir expostos, manifesta-se de acordo com a proposta de encaminhamento apresentada pelo auditor-instrutor. 
	Nesse sentido, forçoso reconhecer que o transcurso de tempo verificado entre as graves irregularidades identificadas pelo Denasus - em alguns casos superior a 20 anos - prejudica sobremaneira o exercício do contraditório e da ampla defesa pelos responsáveis, tornando, neste caso em concreto, muito difícil a identificação e a localização de documentos aptos a evidenciar as providências à época adotadas, em especial, quando e por quem os medicamentos vencidos foram recebidos no Posto de Assistência Médica Alberto Borgerth/RJ. 
	De igual modo, esse lapso temporal dificulta a identificação, pelos órgãos de controle e fiscalização, de documentos capazes de demonstrar o nexo causal entre o dano verificado e a ação daqueles que foram chamados a se manifestar. 
	Nesse contexto, o MP de Contas comunga da avaliação promovida pela unidade instrutiva, no sentido de que a responsabilização pelas graves ocorrências retratadas nestes autos não deve ser imediatamente imputada ao gestor que estava no exercício das funções de diretor da unidade de saúde quando do vencimento da data de validade dos remédios. É imprescindível o exame de outros importantes elementos, tais como (a) a identificação dos responsáveis pelo recebimento desses medicamentos; (b) a data de validade dos mesmos quando entregues à unidade de saúde; (c) a data de compra dos mesmos; (d) a data de sua distribuição; (e) identificar os responsáveis pela distribuição e compra dos medicamentos. 
	O exame de tais elementos - os quais, diga-se, não constam dos autos e são de difícil obtenção - poderia alterar, ou mesmo confirmar, a presente matriz de responsabilização. 
	Sobre o tema, o MP de Contas julga adequado o seguinte excerto do exame empreendido pelo auditor-instrutor, o qual pede vênias para transcrever:
	81. Reitera-se a avaliação expressa na instrução inicial de que o critério pela equipe do Denasus utilizado mostra-se inadequado e insuficiente para sustentar a responsabilização. As medidas para evitar a perda de validade de medicamentos devem ser adotadas antecipadamente, não sendo razoável atribuir culpa a determinado agente que, ao iniciar seu período de gestão, já encontrou produtos vencidos ou em situação de iminente expiração do prazo limite para consumo.
	82. Destaque-se, nesse sentido, a informação prestada pelo então secretário municipal de Saúde do RJ, Sr. Jacob Kiglerman, em expediente datado de 6/7/2007 (peça 1, p. 89-92) , de que parte dos lotes de medicamentos do Programa DST/AIDS haviam sido recebidos no almoxarifado central daquela secretaria em data próxima ao final da validade dos produtos, conforme notas fiscais de aquisição. Em análise dos esclarecimentos do secretário, a equipe de auditoria do Denasus reconhece a possível responsabilidade dos gerentes do abastecimento de medicamentos no Ministério da Saúde e na secretaria municipal de Saúde pela expiração dos prazos de validade dos fármacos, conforme abaixo transcrito:
	O fato do medicamento já vir com o prazo de validade próximo ao vencimento, acreditamos que houve falha da direção da Central de Abastecimento de Medicamento (sic) , que não deveria ter autorizado o recebimento dos medicamentos, e ter comunicado imediatamente à Coordenação Nacional do Programa DST ou de qualquer outro programa que seja de responsabilidade do governo federal a sua distribuição.
	83. Também merece destaque o seguinte excerto das justificativas apresentada pelo defendente ao Denasus (peça 1, p. 130) :
	Nos autos do procedimento levado a cabo pela Comissão constituída para baixa do medicamento n. 60, do Quadro n° 9 do Relatório de Auditoria, Sulfato de Indinavir 400 mg, fornecedor Merck Sharp & Dohme, vencido em 04/2001, no custo total R$ 24.040,80 (vinte e quatro mil e quarenta reais e oitenta centavos) , cuja cópia se junta (Doc. 8) , observa-se o seguinte no Termo de Depoimento do Farmacêutico responsável técnico:
	"Questionado sobre o porquê do medicamento haver vencido no almoxarifado respondeu que recebeu em 22.11.00 do S/CIN/CAL, trinta e um mil e quinhentos (31.500) comprimidos de INDINAVIR 40 mg com validade para abril/2001, ou seja, com prazo de vencimento de 5 meses, Pela sua previsão, esse quantitativo não daria para atender a demanda, alega trabalhar sempre com margem de 20% acima do esperado então solicitou dezoito mil (18.000) comprimidos que chegaram oriundo do S/CIN/CAL em 11.12.00, também com validade para abril de 2001, ou seja, com vencimento previsto para menos de 5 meses.
	Questionado sobre porque recebeu e não devolveu ou repassou para outras Unidade o medicamento, respondeu que: 1- A Farmácia recebe vários medicamentos de uma só vez, todos incluídos na mesma nota fiscal, dificultando de imediato a sua análise. 2- O S/CIN/CAL não aceita medicamentos de volta com prazo de validade de menos de 6 meses. 3- Não houve interesse das outras Unidades em receber INADIVIR 400 mg, talvez porque estivessem com problema semelhante, 4- alega haver informado verbalmente ao núcleo de Assistência ao Farmacêutico e a Gerência de AIDS..."
	Os documentos de movimentação de materiais juntados ao procedimento Doc. 8, páginas 16.11 e 16.2, comprovam a asseveração do Farmacêutico, quanto as datas das entradas do medicamento Inadinavir, nos dias 22/1l/2000 e 11/12/2000, o que atesta que o referido medicamento foi entregue com prazo de validade de apenas 4 (quatro) meses.
	Ora, pelo que se depreende, o estudo realizado pelo Departamento de Auditoria se ateve apenas ao prazo de validade do medicamento, sem considerar a data do seu recebimento no PAM Madureira. (destaque do original) 
	85. A respeito dos procedimentos de devolução de medicamentos ao distribuidor, o art. 18 da então vigente Portaria 802/1998 da Secretaria de Vigilância Sanitária do Ministério da Saúde estipulava que os produtos farmacêuticos devolvidos somente poderiam retornar aos estoques se o período remanescente para o final da validade fosse suficiente para redistribuição e dispensação:
	Art. 18 Os produtos interditados, devolvidos ou recolhidos devem ser identificados e separados dos estoques comercializáveis para evitar a redistribuição até que seja adotada uma decisão quanto ao seu destino.
	§ 1º Os produtos que tenham sido devolvidos ao distribuidor apenas poderão regressar aos estoques comercializáveis se:
	I - os medicamentos estiverem nas respectivas embalagens originais e estas não tiverem sido abertas e se encontrarem em boas condições;
	II - os medicamentos estiveram armazenados ou se foram manuseados de modo adequado, conforme suas especificações;
	III - o período remanescente até o fim do prazo de validade for aceitável para que o produto percorra as outras etapas da cadeia, até o consumo mantidas a sua validade;
	IV - os produtos forem examinados pelo farmacêutico responsável com avaliação que atenda à natureza do produto, às eventuais condições de armazenamento que necessita e ao tempo decorrido desde que foi enviado. 
	86.  As responsabilidades, portanto, deveriam ser fixadas considerando-se não somente as datas limite de validade de cada produto, como também as respectivas datas de envio e recebimento na SMS do Rio de Janeiro e no PAM Borgerth e os prazos mínimos para dispensação. Não houve manifestação da auditoria do Denasus quanto à procedência ou não da alegação de que o almoxarifado central da SMS/RJ (S/CIN/CAL) não aceitaria devolução de medicamentos com validade remanescente inferior a seis meses. (grifou-se) 
	Nesse contexto, o MP de Contas entende que não há elementos nos autos aptos a demonstrar a quem deve ser imputada a responsabilidade pela má gestão dos estoques de medicamentos. 
	Devem os autos, portanto, ser arquivados, sem julgamento de mérito, com fundamento nos art. 20 e 21 da Lei 8.443/1992. 
	Não obstante o MP de Contas comungue da proposta de arquivamento do processo, pelos motivos acima expostos, importante anotar que parte da fundamentação apresentada pelo auditor-instrutor, relativa à suposta prescrição da ação de ressarcimento ao erário, não deve progredir.  
	Nesse sentido, importante lembrar que a decisão do STF, exarada no âmbito do RE 636.886, somente alcança a fase de execução do acórdão condenatório do Tribunal, ou seja, a etapa de cobrança do título extrajudicial constituído. Não deve atingir, portanto, processos de controle externo em curso. 
	Nesse contexto, segundo entendimento deste Parquet, mantem-se incólume a jurisprudência do TCU fundada no art. 37, § 5º, da Constituição Federal. Citem-se, como precedentes, o Acórdão 5236/2020-TCU-Primeira Câmara  (Relator Min. Benjamin Zymler) e o Acórdão 6350/2020-TCU-Segunda Câmara (Relator Ministro Aroldo Cedraz) . 
	Dito isso, o MP de Contas, na linha do que também anotou o corpo diretivo da SecexTCE, diverge das conclusões a que chegou o auditor-instrutor, concernentes à suposta ocorrência da prescrição da ação de ressarcimento ao erário.
III
	Ante o exposto, o MP de Contas manifesta-se de acordo com a proposta de encaminhamento apresentada pela unidade técnica." 
É o Relatório.

8.1. Artur Souza Ramos (OAB/RJ 125.177), representando Jeziel Guimaraes Muzitano.
8.2. Nilza Pinto da Silva (OAB/RJ 83.008), representando Sueli da Trindade Ferreira Pinto.   
8.3. Yuorgnan Klismann da Silva Oliveira (OAB/DF 18.040/E), entre outros, representando Ronaldo Cezar Coelho.

Procurador Júlio Marcelo de Oliveira.

TOMADA DE CONTAS ESPECIAL. FUNDO NACIONAL DE SAÚDE (FNS). AUSÊNCIA DOS PRESSUPOSTOS DE CONSTITUIÇÃO E DESENVOLVIMENTO VÁLIDO E REGULAR DO PROCESSO. ARQUIVAMENTO DO FEITO SEM O JULGAMENTO DO MÉRITO. COMUNICAÇÃO.

TOMADA DE CONTAS ESPECIAL (TCE)

Secretaria de Controle Externo de Tomada de Contas Especial (Secex-TCE).

Trata-se de tomada de contas especial instaurada pelo Fundo Nacional de Saúde (FNS) em desfavor de Jeziel Guimarães Muzitano, Mauro Gatinho Costa e Rogério Fernando Maia, além de Ronaldo Cezar Coelho, Selma Francisco Luiz e Sueli da Trindade Ferreira Pinto, diante da não-comprovação da boa e regular aplicação dos recursos federais aportados pelo Sistema Único de Saúde sob o valor original de R$ 367.115,31 em face da inutilização, por perda da validade, dos medicamentos no Posto de Assistência Médica Alberto Borgerth junto ao Município do Rio de Janeiro - RJ.
2.	Como visto, a partir do Relatório Complementar de TCE n.º 006/2017 (Peça 3, p. 248-258) , o tomador de contas assinalou a suposta responsabilidade em desfavor de Jeziel Guimarães Muzitano, Mauro Gatinho Costa, Rogério Fernando Maia e Ronaldo Cezar Coelho, além de Selma Francisco Luiz e Sueli da Trindade Ferreira Pinto, pelo dano ao erário sob o valor original de R$ 367.115,31 diante da inutilização, por perda da validade, dos medicamentos no referido Posto de Assistência Médica Alberto Borgerth.
3.	No âmbito do TCU, ao supor como equivocados os critérios de fixação das responsabilidades na fase interna da TCE (Peça 11) , a unidade técnica propôs o arquivamento do feito, sem o julgamento de mérito, por ausência dos pressupostos para o desenvolvimento válido e regular do processo; tendo o MPTCU anuído a essa proposta (Peça 14) .
4.	Contudo, após avaliar as defesas apresentadas em resposta à citação determinada pelo Acórdão 2291/2019-TCU-Segunda Câmara (Peça 15) , a Secex-TCE teria emitido o novo parecer pelo arquivamento do feito, sem o julgamento de mérito, por ausência de pressupostos para o desenvolvimento válido e regular do processo, diante do longo transcurso de tempo desde a práticas das supostas falhas e da evidenciação, assim, do efetivo prejuízo à defesa dos supostos responsáveis; tendo o MPTCU anuído a essa nova proposta, sem prejuízo de assinalar a sua parcial discordância em relação, apenas, à suposta prescrição da pretensão de ressarcimento pelo TCU.
5.	O TCU pode incorporar os pareceres da unidade técnica e do MPTCU a estas razões de decidir.
6.	Eis que, a partir da anunciada evidenciação do efetivo prejuízo à defesa dos supostos responsáveis pelo longo transcurso de tempo desde a práticas das supostas falhas, sobressairia a suscitada ausência de pressupostos para o desenvolvimento válido e regular do processo.
7.	Diante, portanto, dos elementos de convicção até aqui obtidos neste feito, o TCU deve promover o arquivamento da presente tomada de contas especial, sem o julgamento de mérito, nos termos do art. 212 do RITCU, em face da ausência dos pressupostos de constituição e desenvolvimento válido e regular do processo.
Ante o exposto, pugno pela prolação do Acórdão ora submetido a este Colegiado.
TCU, Sala das Sessões, em 14 de setembro de 2021.
Ministro-Substituto ANDRÉ LUÍS DE CARVALHO 
Relator